ACORDAO-COMPLETO-2482455

ACÓRDÃO 544/2022 ATA 2/2022 - PRIMEIRA CÂMARA

VISTOS, relatados e discutidos estes autos de tomada de contas especial instaurada pelo Fundo Nacional de Saúde em razão de irregularidades constatadas na gestão financeira dos recursos federais repassados ao município de Encruzilhada/BA nos exercícios 2005 a 2009 e 2011. 
ACORDAM os ministros do Tribunal de Contas da União, reunidos em sessão da 1ª Câmara, ante as razões expostas pelo relator, em:
9.1. considerar revel, para todos os efeitos, com fundamento no art. 12, § 3º, da                Lei 8.443/1992, Anderson Rocha, José Virgílio Vieira de Miranda, Edélio Luís Dias Santos, Edna Lilian Dias Santos e Ivani Andrade Fernandes Santos;
9.2. acolher as alegações de defesa apresentadas por Gilmar Rocha Pereira, Maria Isabel dos Santos e Patrícia Adolfo da Silva;
9.3. julgar regulares com ressalva as contas de Gilmar Rocha Pereira, Maria Isabel dos Santos, Patrícia Adolfo Silva, José Virgílio Vieira de Miranda e Edna Lilian Dias Santos, dando-lhes quitação, com fundamento nos arts. 16, II; 18 e 23, II da Lei 8.443/1992;
9.4. julgar irregulares, com fundamento nos arts. 1º, I, e 16, III, "b" e "c", da Lei 8.443/1992 c/c os arts. 19 e 23, III, da mesma lei, e com arts. 1º, I, e 209, II e III, e 214, III, do RI/TCU, as contas de Edélio Luís Dias Santos, Ivani Andrade Fernandes Santos e Anderson Rocha, condenando-os, solidariamente, ao pagamento das quantias abaixo especificadas, com a fixação do prazo de 15 (quinze) dias, a contar da notificação, para que comprovem, perante este Tribunal          (art. 214, III, "a", do RI/TCU) , o recolhimento das dívidas aos cofres do Fundo Nacional de Saúde, atualizadas monetariamente e acrescidas dos juros de mora, calculados a partir das datas discriminadas, até a data do recolhimento, na forma prevista na legislação em vigor:

a) débitos de responsabilidade de Edélio Luís Dias Santos (CPF XXX.204.725-XX) :
	Data do Fato Gerador
	Valor (R$) 

	21/2/2005
	3.008,00

	21/2/2005
	1.780,00

	22/2/2005
	2.877,27

	28/2/2005
	5.000,00

	05/4/2005
	3.000,00

	09/6/2005
	420,00

	15/6/2005
	3.000,00

	15/6/2005
	1.000,00

	15/6/2005
	8.500,00

	15/6/2005
	6.300,00

	16/6/2005
	333,38

	16/6/2005
	333,38

	18/7/2005
	1.000,00

	18/7/2005
	333,38

	18/7/2005
	333,38

	15/8/2005
	6.800,00

	05/9/2005
	3.800,00

	27/10/2005
	66.100,00

	20/1/2006
	6.149,00

	23/1/2006
	333,38

	24/1/2006
	117,00

	24/1/2006
	333,38

	26/1/2006
	562,00

	1º/3/2006
	13.360,00

	28/3/2006
	2.500,00

	7/4/2006
	400,00

	30/5/2006
	400,00

	30/6/2006
	6.149,00

	4/7/2006
	6.300,00

	5/7/2006
	2.000,00

	31/7/2006
	396,00

	31/7/2006
	582,02

	31/7/2006
	396,00

	1º/9/2006
	1.200,00

	5/9/2006
	1.908,00

	17/11/2006
	400,59

	26/3/2007
	3.000,00

	26/3/2007
	1.681,49

	29/6/2007
	800,00

	11/9/2007
	2.900,00

	11/9/2007
	6.300,00

	12/9/2007
	6.300,00

	20/9/2007
	2.577,94

	2/10/2007
	3.000,00

	2/10/2007
	3.000,00

	2/10/2007
	3.300,00

	5/10/2007
	2.000,00

	19/10/2007
	1.500,00

	22/10/2007
	2.000,00

	22/10/2007
	1.500,00

	22/10/2007
	6.250,00

	22/10/2007
	1.500,00

	24/10/2007
	1.500,00

	29/10/2007
	6.300,00

	30/10/2007
	3.000,00

	1º/11/2007
	2.000,00

	13/11/2007
	3.530,56

	13/11/2007
	2.501,00

	13/11/2007
	6.500,00

	13/11/2007
	2.500,00

	14/11/2007
	5.000,00

	14/11/2007
	8.750,00

	14/11/2007
	9.187,00

	14/11/2007
	6.300,00

	14/11/2007
	1.500,00

	20/11/2007
	3.000,00

	20/11/2007
	1.200,00

	23/11/2007
	4.520,00

	30/11/2007
	6.300,00

	30/11/2007
	3.000,00

	30/11/2007
	6.000,00

	30/11/2007
	6.000,00

	30/11/2007
	5.600,00

	30/11/2007
	5.000,00

	04/12/2007
	10.056,00

	04/12/2007
	3.008,00

	10/12/2007
	2.600,00

	11/12/2007
	1.670,00

	17/1/2008
	830,50

	20/11/2008
	33.117,00

	22/12/2008
	33.117,00

	29/12/2008
	33.117,00

b) débitos de responsabilidade de Ivani Andrade Fernandes Santos (CPF: XXX.517.955-XX) : 
	Data de ocorrência
	Valor histórico (R$) 

	5/1/2009
	33.117,00

c) débitos de responsabilidade solidária de Ivani Andrade Fernandes Santos (CPF XXX.517.955-XX) e Anderson Rocha (CPF: XXX.384.485-XX) :
	Data do Fato Gerador
	Valor (R$) 

	24/1/2011
	5.000,00

	14/2/2011
	9.917,68

	14/4/2011
	9.355,00

	18/5/2011
	6.500,00

	1º/7/2011
	3.500,00

	9/8/2011
	3.790,77

	23/9/2011
	5.821,00

	11/10/2011
	1.547,44

9.5. aplicar a Ivani Andrade Fernandes Santos e Anderson Rocha a multa prevista no art. 57 da Lei 8.443/1992 c/c o art. 267 do RI/TCU, individualmente e respectivamente no valor de R$ 12.000,00 (doze mil reais) e R$ 7.000,00 (sete mil reais) , com a fixação do prazo de 15 (quinze) dias, a contar da notificação, para que comprovem, perante este Tribunal (art. 214, III, "a", do RI/TCU) , o recolhimento da dívida aos cofres do Tesouro Nacional, atualizada monetariamente desde a data do presente acórdão até a do efetivo recolhimento, se for paga após o vencimento, na forma da legislação em vigor;
9.6. autorizar, desde logo, nos termos do art. 28, II, da Lei 8.443/1992, a cobrança judicial das dívidas, caso não atendidas as notificações;
9.7. autorizar, desde logo, se requerido, com fundamento no art. 26, da Lei 8.443/1992, c/c o art. 217, §§ 1º e 2º, do RI/TCU, o parcelamento das dívidas em até 36 parcelas, incidindo, sobre cada parcela, corrigida monetariamente, os correspondentes acréscimos legais, fixando-lhes o prazo de 15 (quinze) dias, a contar do recebimento da notificação, para comprovar, perante o Tribunal, o recolhimento da primeira parcela, e de 30 (trinta) dias, a contar da parcela anterior, para comprovar o recolhimento das demais parcelas, devendo incidir, sobre cada valor mensal, atualizado monetariamente, os juros de mora devidos, no caso do débito, na forma prevista na legislação em vigor, alertando o responsável de que a falta de comprovação do pagamento de qualquer parcela importará o vencimento antecipado do saldo devedor, nos termos do § 2º do art. 217 do Regimento Interno deste Tribunal;
9.8. encaminhar cópia da deliberação à Procuradoria da República no Estado da Bahia, em cumprimento ao disposto no § 3º do art. 16 da Lei 8.443/1992 e em atenção ao inquérito civil público 1.14.0007.000013/2011-39;
9.9. enviar cópia deste acórdão aos responsáveis e ao FNS, informando aos interessados que o inteiro teor da presente deliberação estará disponível para a consulta no endereço www.tcu.gov.br/acordaos, no dia seguinte ao de sua oficialização.

Tomada de contas especial instaurada pelo Fundo Nacional de Saúde - MS, em razão de não comprovação da regular aplicação de recursos do Sistema Único de Saúde.

Primeira Câmara

Município de Encruzilhada/BA.

3. Interessados/Responsáveis:
3.1. Interessado: Fundo Nacional de Saúde; Departamento Nacional de Auditoria do Sistema Único de Saúde.
3.2. Responsáveis: Anderson Rocha (XXX.384.485-XX); Edna Lilian Dias Santos (XXX.221.905-XX); Edélio Luís Dias Santos (XXX.204.725-XX); Gilmar Rocha Pereira (XXX.335.995-XX); Ivani Andrade Fernandes Santos (XXX.517.955-XX); José Virgílio Vieira de Miranda (XXX.797.925-XX); Maria Isabel dos Santos (XXX.610.205-XX); Patrícia Adolfo da Silva (XXX.119.855-XX).

13.1. Ministros presentes: Walton Alencar Rodrigues (Presidente), Benjamin Zymler e Jorge Oliveira.
13.2. Ministro-Substituto convocado: Augusto Sherman Cavalcanti.
13.3. Ministro-Substituto presente: Weder de Oliveira (Relator).

EDELIO LUIS DIAS SANTOS

WEDER DE OLIVEIRA

Trata-se de tomada de contas especial instaurada pelo Fundo Nacional de Saúde (FNS) em que foram responsabilizados os ex-gestores do município de Encruzilha-/BA (gestões 2005-2012) : Anderson Rocha, Edna Lilian Dias Santos, Gilmar Rocha Pereira, José Virgílio Vieira de Miranda, Maria Isabel dos Santos, Patrícia Adolfo da Silva, Edélio Luís Dias Santos e Ivani Andrade Fernandes Santos, em razão de irregularidades na gestão financeira dos recursos federais do Sistema Único de Saúde, constatadas em fiscalização do Departamento Nacional de Auditoria do SUS (Denasus) , no período de 10 a 14/3/2008.
Para contextualizar os fatos processuais, transcrevo a seguir, com ajustes de forma, a instrução do auditor da Secretaria de Controle Externo de Tomada de Contas Especial (Secex-TCE) (peça 201) :
"HISTÓRICO 
2.	A instauração da presente Tomada de Contas Especial foi motivada pela constatação de irregularidades na aplicação dos recursos do SUS repassados à Secretaria Municipal de Saúde de Encruzilhada/BA, na modalidade fundo a fundo, nos exercícios de 2005-2009 e 2011. 
3.	As irregularidades foram constatadas em auditoria realizada pelo Departamento Nacional de Auditoria do SUS - DENASUS na Secretaria de Saúde do Município, cujo objetivo era "apurar possíveis irregularidades/impropriedades praticadas no âmbito da Atenção Básica do Município de Encruzilhada/BA, exercício de 2005 a 2008, com vistas a atender solicitação da Controladoria Geral da União/CGU (Relatório de Demandas Especiais 00190.023382/2008-15) Ministério Público Federal (Inquérito Civil Público n. 1.14.0007.000013/2011-39) da Procuradoria da República/BA) , no período de 10 a 14/3/2008. 
4.	Extrai-se do Relatório de Auditoria 12208 e das planilhas anexas (peça 6) que a equipe do Denasus constatou numerosas irregularidades na aplicação dos recursos do SUS no município, enfocando-se neste feito ilícitos relativos a emissão de cheques sem a apresentação da documentação comprobatória das despesas correspondentes, pagamentos sem a devida comprovação de sua destinação/utilização, ausência de pagamento de despesas de pessoal vinculado à saúde e outras práticas ilícitas, conforme a seguir detalhado.
5.	Verifica-se que no Relatório do Tomador de Contas (peça 100) estão circunstanciados os fatos acima relatados e imputada responsabilidade pelo dano ao erário aos responsáveis discriminados na tabela infra, em razão das irregularidades na aplicação dos recursos do SUS transferidos ao município de Encruzilhada no exercício de 2005-2008 e 2011.
Agentes responsáveis, cargos, períodos de gestão - Prefeitura Municipal de Encruzilhada/BA
	Responsáveis
	Cargo à época
	Período de gestão
	Débito imputado (R$) 

	Gilmar Rocha Pereira
	Secretário municipal de Saúde
	23/9/2005 a 30/11/2006
	109.586,37

	Edna Lilian Dias Santos
	Secretário municipal de Saúde
	2/1/2007 a 5/7/2007
	5.481,49

	Maria Isabel dos Santos 
	Secretário municipal de Saúde
	9/7/2007 a 30/11/2007
	135.016,50

	Patrícia Adolfo da Silva  
	Secretário municipal de Saúde
	3/12/2007 a 1/1/2009
	117.515,50

	José Virgílio Vieira de Miranda
	Secretário municipal de Saúde
	7/1/2009 a 20/7/2010
	350.377,51

	Anderson Rocha
	Secretário municipal de Saúde
	Desde 21/7/2010
	58.031,89

	Edélio Luís Dias Santos
	Prefeito Municipal
	1/1/2005 a 31/12/2008
	409.118,65

	Ivani Andrade Fernandes Santos
	Prefeita Municipal
	1/1/2009 a 31/12/2012
	441.526,40

6.	Informou-se no relatório do tomador de contas que foram expedidas comunicações aos responsáveis por via postal dando ciência do relatório e franqueando oportunidade de defesa (peça 2, p. 5-10) . 
7.	Verifica-se que foi dada oportunidade de defesa aos agentes responsabilizados, em obediência às garantias constitucionais do contraditório e da ampla defesa, conforme as cópias das notificações colacionadas nos autos (peças 23-41) . As justificativas apresentadas pelas Senhoras Maria Isabel dos Santos e Ivani Andrade Fernandes Santos e pelos Senhores José Virgílio Vieira de Miranda e Anderson Rocha (peças 84-90) foram acatadas parcialmente, conforme detalhado nos achados constantes do relatório de auditoria, porém não elidiram integralmente os débitos e a responsabilidade imputada aos agentes.
8.	Não tendo sido recolhidos os débitos imputados aos responsáveis, o FNS instaurou a presente tomada de contas especial.
9.	O Ministério da Transparência, Fiscalização e Controladoria-Geral da União emitiu relatório e certificado de auditoria concluindo pela responsabilidade dos ex-gestores pelos ilícitos geradores de dano ao erário e certificou a irregularidade das contas dos responsáveis (peças 101 e 102, respectivamente) . O dirigente do Órgão de Controle Interno emitiu parecer de sua competência, bem assim houve pronunciamento ministerial (peças 103 e 104, respectivamente) .
10.	Concluiu-se na primeira instrução do feito efetuada nesta Unidade Técnica (peça 121) , que estão satisfeitos os pressupostos processuais estabelecidos na Lei 8.443/1992, bem como os requisitos específicos da IN TCU 71/2012, uma vez que não houve o transcurso de mais de dez anos desde o fato gerador sem que tenha havido a notificação do responsável pela autoridade administrativa competente, bem como que o valor atualizado do débito, em 1/1/2017, supera o mínimo estabelecido de R$ 100.000,00. 
11.	Em consequência, propôs-se citar os responsáveis abaixo relacionados para apresentação de alegações de defesa e/ou recolhimento aos cofres do Fundo Nacional de Saúde das quantias abaixo impugnadas das irregularidades especificadas:
a) não comprovação da boa e regular aplicação dos recursos do Sistema Único de Saúde transferidos ao município de Encruzilhada/BA em razão da ausência de documentos comprobatórios do pagamento dos agentes comunitários de Saúde no período de outubro a dezembro de 2008 e décimo terceiro salário do mesmo ano (Constatação 198700 do Relatório de Auditoria n. 12208 MS/Segep/Denasus) .
Responsáveis solidários: Edelio Luis Dias Santos (CPF XXX.204.725-XX) , Patrícia Adolfo da Silva (CPF XXX.119.855-XX) , Ivani Andrade Fernandes Santos (CPF XXX.517.955-XX) e José Virgílio Vieira de Miranda (CPF XXX.797.925-XX) 
b) Não comprovação da boa e regular aplicação dos recursos do Sistema Único de Saúde transferidos ao município de Encruzilhada/BA em razão da ausência de documentação comprobatória para despesas efetuadas com recursos retirados da conta específica do Piso da Atenção Básica (conta corrente 58.042-2, ag. 0282-8, Banco do Brasil) por meio de cheques emitidos pela Secretaria Municipal de Saúde no período de 1/1/2005 a 31/7/2008, conforme consignado no Relatório de Demandas Especiais n. 00190.023382/2008-15 da Controladoria-Geral da União e Constatação 197606 do Relatório de Auditoria n. 12208 MS/Segep/Denasus.
Responsáveis solidários: Edelio Luis Dias Santos (CPF XXX.204.725-XX) , Gilmar Rocha Pereira (CPF XXX.335.995-XX) , Edna Lilian Dias Santos (CPF XXX.221.905-XX) , Maria Isabel dos Santos (CPF XXX.610.205-XX) e Patrícia Adolfo da Silva (CPF XXX.119.855-XX) 
c) Não comprovação da boa e regular aplicação dos recursos do SUS transferidos ao município de Encruzilhada/BA em razão de pagamentos efetuados à sociedade empresária MPL/Serviços Médicos LTDA., no exercício de 2009, sem a devida documentação comprobatória contendo a especificação dos profissionais empregados e dos serviços prestados (Constatação 197838 do Relatório de Auditoria n. 12208 MS/Segep/Denasus) .
Responsáveis solidários: Ivani Andrade Fernandes Santos (CPF XXX.517.955-XX) e Jose Virgilio Vieira de Miranda (CPF XXX.797.925-XX) 
d) Não comprovação da boa e regular aplicação dos recursos do SUS transferidos ao município de Encruzilhada/BA em razão da discrepância entre o volume de recursos aplicado em aquisições de medicamentos no exercício de 2011 e os quantitativos encontrados pela auditoria do Denasus, em visita às unidades municipais de saúde, e os documentos de controle de estoque respectivos (Constatação 198788 do Relatório de Auditoria 12208 MS/Segep/Denasus) .
Responsáveis solidários: Anderson Rocha (CPF XXX.384.485-XX) e Ivani Andrade Fernandes Santos (CPF XXX.517.955-XX) 
12.	Levadas a efeito as citações propostas (peças 132-139; 145-147; 149; 165-168) , conforme despacho do titular desta Unidade Técnica no uso da competência delegada pelo Ministro-Relator  (peça 123) , verifica-se que os responsáveis Srs. Anderson Rocha (CPF XXX.384.485-XX) , Edna Lilian Dias Santos (CPF XXX.221.905-XX) , José Virgílio Vieira de Miranda (CPF XXX.797.925-XX) , Edelio Luís Dias Santos (CPF XXX.204.725-XX) e Ivani Andrade Fernandes Santos (CPF XXX.517.955-XX) não apresentaram qualquer manifestação nos autos. 
13.	Os Srs. Gilmar Rocha Pereira (CPF XXX.335.995-XX) , Maria Isabel dos Santos (CPF XXX.610.205-XX) e Patrícia Adolfo da Silva (CPF XXX.119.855-XX) , por seu turno, apresentaram alegações de defesa em resposta à citação por intermédio de advogados regularmente constituídos (peças 151-157, 158-164 e 169-170, respectivamente) . 
EXAME TÉCNICO
Caracterização das irregularidades geradoras do dano ao erário.
14.	Observa-se que o tomador de contas identificou como ilícito gerador do dano a ausência de comprovação da boa e regular aplicação de parte dos recursos repassados pelo FNS ao Fundo Municipal de Saúde de Encruzilhada/BA em razão de numerosas práticas irregulares na gestão financeira dos recursos, bem como na comprovação da aquisição de bens. 
15.	Extrai-se dos relatórios que embasaram as conclusões do tomador de contas que foram avaliadas as aplicações de recursos e a operacionalização dos programas do SUS pela Secretaria Municipal de Saúde de Encruzilhada/BA.
16.	A equipe de auditoria constatou irregularidades graves na gestão financeira dos recursos, tendo como critério as normas de direito financeiro e a legislação que rege o Sistema Único de Saúde, uma vez que houve saques por meio de cheques sem correspondente comprovação da aplicação e pagamentos de despesas sem suporte em documentos comprobatórios da regularidade, conforme evidenciam os extratos bancários juntados aos autos (peças 96-99) .
17.	Constatou-se, ainda, a ausência de pagamento de despesas vinculadas à execução do Programa de Agentes Comunitários de Saúde e incompatibilidade entre as despesas com materiais e insumos declaradas e os quantitativos registrados nos controles de entrada e os estoques verificados pela equipe do Denasus nas unidades de saúde visitadas. 
18.	A ausência de comprovação da boa e regular aplicação dos recursos transferidos em razão da ausência de documentos que permitam a formação de juízo quanto à regular execução físico-financeira do objeto configura violação ao disposto no art. 37, caput c/c o art. 70, parágrafo único, da Constituição da República Federativa do Brasil, art. 93 do Decreto-lei 200/67, art. 66 do Decreto 93.872/1996.
19.	A realização de pagamentos sem o devido suporte documental que demonstre a efetiva contraprestação em bens e serviços acarreta a presunção relativa da existência de dano ao erário, conforme entendimento jurisprudencial pacífico desta Corte de Contas. A regularidade do pagamento somente é assegurada coma observância dos procedimentos prévios de empenho e liquidação da despesa, como se observa no seguinte trecho do voto condutor do Acórdão 3134/2012-TCU-Plenário: 
As normas de administração financeira e orçamentária estabelecem rito procedimental que confere segurança ao gestor público na concretização das ações demandadas para a consecução dos objetivos da Unidade Administrativa. Assim, a realização da despesa deve pautar-se estritamente pelas disposições contidas na Lei 4.320/1964, nas leis de diretrizes orçamentárias, na Lei Orçamentária Anual, na Lei de Responsabilidade Fiscal e legislação correlata.
Os artigos 60 a 64 da Lei 4.320/1964 tratam do empenho, da liquidação e do pagamento da despesa.
 (...) 
A regular execução da despesa - empenho, liquidação e pagamento - impõe primariamente a comprovação da prestação dos serviços e/ou fornecimento de bens para só então ser autorizado o pagamento.
20.	Sabe-se que, na seara do Direito Financeiro, cabe ao responsável demonstrar, por meio da documentação exigida na legislação de regência, a boa e regular aplicação dos recursos públicos federais geridos, em obediência ao disposto nos arts. 70, parágrafo único, da Constituição Federal; 93 do Decreto-Lei nº 200/1967 e 66 e 145 do Decreto nº 93.872/1986. 
21.	Ante esse arcabouço normativo, os gestores municipais deveriam ter comprovado que os saques de valores e os pagamentos com recursos do SUS tiveram contrapartida da efetiva prestação de serviços à Administração, devendo igualmente ser comprovada a vinculação às finalidades legais, o que não foi feito.
22.	A jurisprudência pacífica desta Corte considera indispensável à comprovação da regular aplicação de transferências a demonstração do vínculo causal entre as despesas realizadas e os recursos federais recebidos (Acórdão 933/2013-TCU-Plenário - Ministra Ana Arraes, 6098/2017 - TCU - Primeira Câmara - Rel. Ministro Benjamin Zymler, 9544/2017 - TCU - Segunda Câmara - Rel. Min. Augusto Nardes, dentre muitos outros) . 
23.	No caso sob exame, essa demonstração foi inviabilizada parcialmente pela ausência de documentos de despesa compatíveis com os saques efetuados por intermédio de cheques na conta corrente específica de movimentação dos recursos transferidos pelo FNS. Da mesma forma, houve impugnação dos pagamentos efetuados a empresa prestadora de serviços médicos em razão da ausência de detalhamento dos serviços que teriam sido prestados à municipalidade.
24.	Relativamente aos recursos do Programa de Agentes Comunitários, os responsáveis deixaram de comprovar a aplicação dos recursos transferidos do Fundo Municipal de Saúde para o pagamento de salários dos agentes, circunstância que autoriza a presunção de dano ao erário.
25.	Por derradeiro, não houve esclarecimento da divergência entre os recursos aplicados na aquisição de medicamentos e os registros de controle de entrada da municipalidade, evidenciando divergência entre a execução física e financeira dos valores em atenção.
Individualização de condutas
26.	Considerando os ilícitos acima identificados, a imputação de responsabilidade atende aos pressupostos estabelecidos na jurisprudência desta Corte de Contas. Com efeito, há elementos para individualizar as condutas, o nexo de causalidade entre estas e as irregularidades geradoras do dano e está caracterizada a atuação, no mínimo culposa, dos responsáveis, conforme a seguir demonstrado.
27.	As condutas dos secretários municipais de saúde à época das ocorrências, detalhadas no relatório do Denasus, concorreram diretamente para a configuração do prejuízo ao erário, considerando que se desviaram dos princípios regentes da gestão administrativa ínsitos no art. 37, caput da Constituição Federal e das normas legais que disciplinam a liquidação e pagamento de despesas e aplicação dos recursos do SUS.
28.	Por força do disposto no art. 9º, inciso III, da Lei 8.080/1990, incumbia aos secretários municipais a gestão financeira dos recursos do SUS transferidos ao município durante sua gestão, em especial no que concerne à retirada de recursos exclusivamente para pagamento de despesas com comprovada vinculação com as ações do Sistema Único de Saúde.
29.	O prefeito municipal, todavia, pode vir a responder por irregularidades na aplicação de recursos do Sistema Único de Saúde (SUS) caso delas participe ativamente. Nessa linha de compreensão, conquanto as normas em referência confiram embasamento à responsabilização do secretário municipal de saúde por irregularidades na aplicação de recursos do SUS transferidos ao município, não afastam a responsabilidade dos prefeitos.
30.	Encontram-se na jurisprudência desta Corte diversos julgados nessa direção, podendo ser citados os Acórdão 6347/2013-TCU-Primeira Câmara - Rel Min. José Múcio Monteiro, 704/2013 - TCU - 2ª Segunda Câmara - Rel. Min. André de Carvalho e 284/2014-1ª Primeira Câmara - Rel Min. José Múcio Monteiro. Ressalte-se que, conforme entendimento adotado no Acórdão 6230/2014-TCU-Segunda Câmara - Rel. Min. Marcos Bemquerer, impõe-se a responsabilização do titular da prefeitura em solidariedade com os ex-secretários de saúde quando tenha concorrido indiretamente para as irregularidades, desde que configurada atuação culposa in vigilando ou in eligendo.
31.	No caso em tela, a equipe de auditoria da CGU (Item 3.3.1.2 do Relatório de Demandas Especiais) constatou que o gerenciamento dos recursos do Fundo Municipal de Saúde, no período de gestão analisado, era também realizado pelo prefeito municipal Sr. Edelio Luís Dias Santos, conforme verificado pelas assinaturas nos cheques emitidos. O mesmo se constata em relação à Sra. Ivani Andrade Fernandes Santos, que subscreveu notas de empenho e atestados de liquidação de despesas referentes a serviços médicos (peças 4 e 5) .
32.	Os chefes do executivo, portanto, praticavam diretamente atos de ordenação de despesas do Fundo Municipal de Saúde em desacordo com o inciso III do art. 9º, combinado com o § 2º do art. 32 da Lei nº 8080/1990.
33.	Considerando que a existência de evidências de conduta omissivas dos secretários de saúde, à época dos fatos, quanto aos deveres impostos pela legislação do SUS e de condutas comissivas dos ex-prefeitos nas práticas ilícitas apuradas, mostram-se configurados os pressupostos para lhes seja imputada responsabilidade pelos ilícitos geradores do dano ao erário.
34.	Há fortes indícios de culpabilidade dos referidos agentes, uma vez que deveriam ter garantido que a execução físico-financeira dos recursos em atenção fosse feita em conformidade com as normas aplicáveis e que fossem atingidos os objetivos especificados na legislação e no planejamento do SUS para o município. 
35.	Em primeira análise, portanto, encontram-se elementos probatórios nos autos que autorizam a responsabilização dos responsáveis identificados na tabela supra pelos fatos ilícitos ocorridos pelos.
Exame das Citações
Alegações de Defesa dos Srs. Gilmar Rocha Pereira (CPF XXX.335.995-XX) , Patrícia Adolfo da Silva (CPF XXX.119.855-XX) e Maria Isabel dos Santos (CPF XXX.610.205-XX) 
36.	Considerando que os referidos responsáveis ofertaram peças de defesa de idêntico teor, as alegações de defesa serão examinadas em conjunto nesta instrução.
37.	Preliminarmente, os responsáveis tecem considerações acerca da função de emissão pelo Tribunal de Contas de parecer prévio sobre as contas de governo.  Mencionam que as contas de governo do Município de Encruzilhada/BA referentes aos seus períodos de gestão já teriam sido apresentas pelo então prefeito municipal e sobre elas este Tribunal de Contas teria emitido parecer prévio. 
38.	Aduzem que os fatos ilícitos ocorreram há mais de dez anos e, portanto, estaria prescrita qualquer ação punitiva do Estado, tanto em razão do decurso do tempo quanto pela inexistência de desvio de recursos públicos, mas tão somente de irregularidades formais tardiamente apontadas. 
39.	Ressaltam, nesse sentido, a aplicação do princípio da razoável duração do processo ínsito no art. 5º, LXXVIII, da Constituição da República de 1988.
40.	Em relação à imputação de omissão quanto à apresentação da documentação comprobatória para as despesas efetuadas com recursos do Piso de Atenção Básica, os defendentes sustentam não terem sido responsáveis pela gestão financeira do SUS.
41.	Afirmam que toda a atividade de administração contábil e financeira teria sido centralizada pelo então prefeito municipal Sr. Edelio Luis Dias Santos. Nessa linha, alegam que, como secretários de saúde, não teria exercido função de ordenadores de despesas e que todos os cheques emitidos para pagamento de despesas teriam sido subscritos pelo então prefeito em conjunto com o tesoureiro. Acrescentam que todas as licitações e procedimentos de pagamentos não lhes teriam submetidos pelas mesmas razões. 
42.	Observam que somente em 16/12/2009 foi promulgada a Lei Municipal de Encruzilhada que institui o Fundo Municipal de Saúde, Lei 955/2009, que assim dispõe: 
Art. 3º - São atribuições do Prefeito Municipal: 
I - nomear o coordenador do Fundo Municipal de Saúde; 
II - delegar a função de assinar cheques ao Secretário Municipal de Saúde juntamente com o responsável pela tesouraria. 
Art. 4º - São atribuições do Secretário Municipal de Saúde: 
I - gerir o Fundo Municipal de Saúde e estabelecer políticas de aplicação dos seus recursos em conjunto com o Conselho Municipal de Saúde; 
II - acompanhar, avaliar e decidir sobre a realização das ações previstas no Plano Municipal de Saúde; 
III - submeter ao Conselho Municipal de Saúde o pano de aplicação a cargo do Fundo, em consonância com o Plano Municipal de Saúde e com a Lei de Diretrizes Orçamentárias; 
IV - submeter ao Conselho Municipal de Saúde as demonstrações mensais de receita e despesas do Fundo; 
V - encaminhar à Contabilidade geral do Município as demonstrações mencionadas no inciso anterior; 
VI - subdelegar competências aos responsáveis pelos estabelecimentos de prestações de serviços de saúde que integram a rede municipal; 
VII - assinar cheques com o responsável pela tesouraria, quando for o caso; 
VIII - ordenar empenhos e pagamentos das despesas do Fundo; 
IX - firmar convênios e contratos, inclusive de empréstimos, juntamente com o Prefeito, referentes a recursos que serão administrados pelo Fundo; 
X - Participar da elaboração das políticas municipais de saúde, atentando-se para as metas e planos de governo. 
43.	Somente a partir da edição da referida lei, em dezembro de 2009, teriam sido cometidas ao secretário municipal de saúde as atribuições de gestão financeira, prestação de contas, bem como emissão de empenhos e ordens de pagamento das despesas do Fundo Municipal de Saúde. 
44.	Aduzem que declarações dos conselheiros municipais e as atas do Conselho Municipal de Saúde juntadas aos autos corroborariam as alegações de que a gestão financeira dos recursos do SUS foi feita pelo então prefeito e que competia ao secretário exclusivamente o acompanhamento e desenvolvimento das atividades de ações de saúde. 
45.	Entendem que não podem ser responsabilizados objetivamente ou mesmo com fundamento em culpa in vigilando ou in eligendo, uma vez que não seria cabível imputar a subordinado dever de fiscalização dos atos de seu superior. 
46.	Citam como o disposto no art. 80, §2º do Decreto-Lei 200/1967 para sustentar que seria inviável a responsabilização do ordenador de despesa pelos atos dos seus subordinados que exorbitem das ordens recebidas. Assim, com muito mais razão, seria descabido exigir-se que o Secretário de Saúde fiscalizasse atos de competência exclusiva de seu chefe como a emissão e assinaturas de cheques, bem como sua compensação do Fundo de Saúde, sob a única responsabilidade do Prefeito. 
47.	Suscita o art. 6° da Lei 4.717/1965 define os legitimados passivos em ação popular nos seguintes termos: 
Art. 6º - A ação será proposta contra as pessoas públicas ou privadas e as entidades referidas no art. 1°, contra as autoridades, funcionários ou administradores que houverem autorizado, aprovado, ratificado ou praticado o ato impugnado, ou que, por omissão, tiverem dado oportunidade à lesão, e contra os beneficiários diretos do mesmo." (grifo nosso) 
48.	Entendem que mesmo a responsabilização solidária não prescindiria de outros elementos para sua configuração, notoriamente a prática de conduta comissiva, autorizando, aprovando, ratificando ou praticando o ato ou mesmo por omissão com relação causal à lesão. Essas condutas não teriam sido praticadas pelos defendentes em razão de terem sido alijados da gestão financeira dos recursos. 
49.	Citam doutrina de Sérgio Sérvulo da Cunha, quanto à necessária caracterização da culpa para sustentar a responsabilidade do administrador público por danos ao erário.
50.	Reiteram não incidir qualquer responsabilidade por inexistir conduta relativa às licitações, contratações, empenhos e pagamentos de despesas, as quais teriam sido praticadas pelos agentes ocupantes dos cargos de prefeito municipal, tesoureiro e contador. Igualmente não haveria culpabilidade ante a ausência de potencial conhecimento da ilicitude dos atos ilícitos pelos gestores.
Análise
51.	As alegações preliminares dos defendentes relativas à apresentação de contas do governo municipal e emissão de parecer favorável não merecem maiores considerações uma que vez evidenciam notório equívoco em relação às competências deste tribunal e o escopo deste processo. 
52.	Em razão da delimitação constitucional de suas competências, esta Corte de Contas não emite parecer prévio sobre contas de governo de governos municipais ou estaduais e, portanto, não poderia ter efetuado o pronunciamento referido pelos defendentes. Ainda que existisse parecer prévio na esfera de controle estadual, tal manifestação seria impertinente e irrelevante para formação de juízo quanto à aplicação dos recursos da União objeto das presentes contas especiais.
53.	Quanto à alegação de prescrição da pretensão punitiva em razão do decurso de mais de dez anos desde os fatos, deve-se reconhecer a procedência da alegação relativamente aos ilícitos ocorridos anteriormente a 30/11/2008 pelas razões expostas na seção "exame da prescrição da pretensão punitiva" nesta instrução.
54.	Apesar de não ter sido suscitada pelos defendentes, cabível examinar a possível incidência da prescrição sobre a pretensão de ressarcimento ao erário nestas contas. Em numerosos precedentes, este Tribunal de Contas vinha rejeitando reiteradamente tal possibilidade com suporte no entendimento firmado por intermédio do Acórdão 2709/2008-TCU-Plenário, Rel. Ministro Benjamin Zymler e consolidado na Súmula 282 no sentido de que "as ações de ressarcimento movidas pelo Estado contra os agentes causadores de danos ao erário são imprescritíveis". 
55.	A tese sumulada apoiava-se na jurisprudência do Supremo Tribunal Federal sobre o tema firmada no MS 26210/DF, Rel. Min. Ricardo Lewandowski, Sessão de 4/9/2008, Órgão Julgador: Tribunal Pleno, DJe 10/10/2008 e ratificada em diversas decisões posteriores: RE 578.428/RS-AgR, Segunda Turma, Relator o Ministro Ayres Britto, DJe 14/11/2011; RE 646.741/RS-AgR, Segunda Turma, Relator o Ministro Gilmar Mendes, DJe 22/10/2012; e AI 712.435/SP-AgR, Primeira Turma, Relatora a Ministra Rosa Weber, DJe 12/4/2012.
56.	A posição do STF sobre a prescrição das ações de ressarcimento de danos ao erário, todavia, vem sofrendo profunda alteração desde a decisão no RE 669.069, Rel. Min. Teori Zavascki, Tribunal Pleno, DJe 28/4/2016, na qual foi aprovada a tese do Tema 666 de repercussão geral e a ementa, nos seguintes termos:
CONSTITUCIONAL E CIVIL. RESSARCIMENTO AO ERÁRIO. IMPRESCRITIBILIDADE. SENTIDO E ALCANCE DO ART. 37, § 5º, DA CONSTITUIÇÃO.
1. É prescritível a ação de reparação de danos à Fazenda Pública decorrente de ilícito civil.
2. Recurso extraordinário a que se nega provimento". 
Tema 666: É prescritível a ação de reparação de danos à Fazenda Pública decorrente de ilícito civil.
57.	Em outro julgamento recente, no RE 852.475, Relator Ministro Edson Fachin, Tribunal Pleno, DJe de 25/3/2019, objeto do tema 897 de repercussão geral, o STF afirmou que, por força do princípio da segurança jurídica, a regra geral é incidência de prazo prescricional nas ações de ressarcimento de dano ao erário, restringindo-se a imprescritibilidade àquelas fundadas em ato doloso de improbidade administrativa tipificado na Lei 8.429/1992. É o que se depreende da ementa abaixo reproduzida:
DIREITO CONSTITUCIONAL. DIREITO ADMINISTRATIVO. RESSARCIMENTO AO ERÁRIO. IMPRESCRITIBILIDADE. SENTIDO E ALCANCE DO ART. 37, § 5 º, DA CONSTITUIÇÃO. 
1. A prescrição é instituto que milita em favor da estabilização das relações sociais. 
2. Há, no entanto, uma série de exceções explícitas no texto constitucional, como a prática dos crimes de racismo (art. 5º, XLII, CRFB) e da ação de grupos armados, civis ou militares, contra a ordem constitucional e o Estado Democrático (art. 5º, XLIV, CRFB) . 
3. O texto constitucional é expresso (art. 37, § 5º, CRFB) ao prever que a lei estabelecerá os prazos de prescrição para ilícitos na esfera cível ou penal, aqui entendidas em sentido amplo, que gerem prejuízo ao erário e sejam praticados por qualquer agente. 
4. A Constituição, no mesmo dispositivo (art. 37, § 5º, CRFB) decota de tal comando para o Legislador as ações cíveis de ressarcimento ao erário, tornando-as, assim, imprescritíveis. 
5. São, portanto, imprescritíveis as ações de ressarcimento ao erário fundadas na prática de ato doloso tipificado na Lei de Improbidade Administrativa. 
6. Parcial provimento do recurso extraordinário para (i) afastar a prescrição da sanção de ressarcimento e (ii) determinar que o tribunal recorrido, superada a preliminar de mérito pela imprescritibilidade das ações de ressarcimento por improbidade administrativa, aprecie o mérito apenas quanto à pretensão de ressarcimento". (grifos nossos) 
58.	Confirmando a virada exegética em relação à jurisprudência anterior, o Supremo Tribunal Federal prolatou, por unanimidade, acórdão no RE 636886/AL, Relator Ministro Alexandre de Moraes, DJe de 24/6/2020 com fixação de tese repercussão geral Tema 899, cuja ementa restou assim vazada:
EMENTA: CONSTITUCIONAL E ADMINISTRATIVO. REPERCUSSÃO GERAL. EXECUÇÃO FUNDADA EM ACÓRDÃO PROFERIDO PELO TRIBUNAL DE CONTAS DA UNIÃO. PRETENSÃO DE RESSARCIMENTO AO ERÁRIO. ART. 37, § 5º, DA CONSTITUIÇÃO FEDERAL. PRESCRITIBILIDADE.
1. A regra de prescritibilidade no Direito brasileiro é exigência dos princípios da segurança jurídica e do devido processo legal, o qual, em seu sentido material, deve garantir efetiva e real proteção contra o exercício do arbítrio, com a imposição de restrições substanciais ao poder do Estado em relação à liberdade e à propriedade individuais, entre as quais a impossibilidade de permanência infinita do poder persecutório do Estado.
2. Analisando detalhadamente o tema da "prescritibilidade de ações de ressarcimento", este SUPREMO TRIBUNAL FEDERAL concluiu que, somente são imprescritíveis as ações de ressarcimento ao erário fundadas na prática de ato de improbidade administrativa doloso tipificado na Lei de Improbidade Administrativa -Lei 8.429/1992 (TEMA 897) . Em relação a todos os demais atos ilícitos, inclusive àqueles atentatórios à probidade da administração não dolosos e aos anteriores à edição da Lei 8.429/1992, aplica-se o TEMA 666, sendo prescritível a ação de reparação de danos à Fazenda Pública.
3. A excepcionalidade reconhecida pela maioria do SUPREMO TRIBUNAL FEDERAL no TEMA 897, portanto, não se encontra presente no caso em análise, uma vez que, no processo de tomada de contas, o TCU não julga pessoas, não perquirindo a existência de dolo decorrente de ato de improbidade administrativa, mas, especificamente, realiza o julgamento técnico das contas à partir da reunião dos elementos objeto da fiscalização e apurada a ocorrência de irregularidade de que resulte dano ao erário, proferindo o acórdão em que se imputa o débito ao responsável, para fins de se obter o respectivo ressarcimento.
4. A pretensão de ressarcimento ao erário em face de agentes públicos reconhecida em acórdão de Tribunal de Contas prescreve na forma da Lei 6.830/1980 (Lei de Execução Fiscal) .
5. Recurso Extraordinário DESPROVIDO, mantendo-se a extinção do processo pelo reconhecimento da prescrição. Fixação da seguinte tese para o TEMA 899: "É prescritível a pretensão de ressarcimento ao erário fundada em decisão de Tribunal de Contas" (grifos nossos) .
59.	As ementas dos acórdãos transcritas, portanto, explicitam a compreensão atual do STF de que a regra geral, em se tratando de ações de ressarcimento de dano causado ao erário, é de que são prescritíveis. A única exceção a essa regra, no entender da Suprema Corte, seriam as ações de ressarcimento ao erário fundadas na prática de ato de improbidade administrativa doloso tipificado na Lei de Improbidade Administrativa - Lei 8.429/1992.
60.	Extrai-se, ainda, que o Supremo Tribunal Federal se posicionou expressamente na fundamentação do RE 636886/AL pelo não enquadramento do processo de contas de competência deste Tribunal dentre as ações de ressarcimento fundadas na prática de ato de improbidade administrativa doloso tipificado na Lei 8.429/1992 que são imunes à incidência da prescrição. 
61.	O novo posicionamento do STF, portanto, contrapõe-se à tese ampla fixada na Súmula 282 do TCU de que as ações de ressarcimento movidas pelo Estado contra os agentes causadores de danos ao erário não são alcançadas pela prescrição.
62.	Apesar de ter assentado a tese da prescritibilidade da pretensão ressarcitória fundada em acórdão condenatório do Tribunal de Contas, observa-se que a referida decisão da Corte Suprema não se pronunciou expressamente sobre a perda da pretensão anteriormente à formação do título executivo. 
63.	Com efeito, o litígio concreto decidido RE 636.886 versava sobre a prescrição ocorrida no curso da execução judicial de título executivo materializado em acórdão condenatório proferido pelo TCU. 
64.	Ao enfrentar essa questão no recentíssimo Acórdão 6589/2020-TCU-Segunda Câmara, Rel. Min. Raimundo Carreiro, a Segunda Câmara desta Corte de Contas afastou a incidência da prescrição da pretensão de ressarcimento no âmbito dos processos no TCU sob o argumento de que o novo posicionamento do STF limitou-se a assentar a prescritibilidade na fase de execução judicial do acórdão condenatório.
Enunciado
O entendimento proferido pelo STF no RE 636.886 (tema 899) , a respeito da prescritibilidade da pretensão de ressarcimento ao erário com base em decisão de tribunal de contas, alcança tão somente a fase judicial de execução do título extrajudicial, não atingindo os processos de controle externo em trâmite no TCU.
65.	Sem embargo da autoridade desse precedente, entende-se que não se considerou que os fundamentos utilizados nas decisões da Corte Suprema estão centrados no juízo de precedência, na hipótese, dos princípios da segurança jurídica e do devido processo legal em ponderação com a proteção da incolumidade do patrimônio público. Desse juízo resultou o reconhecimento de limitação temporal do exercício pela Administração, por intermédio de seus órgãos competentes, do direito de exigir a recomposição de dano ao erário. 
66.	Não por outra razão, o Supremo Tribunal Federal  fixou hermenêutica do disposto no art. 37, § 5º da Constituição da República que alcança tanto as ações judiciais quanto as administrativas no sentido da prescritibilidade como regra geral das ações de ressarcimento de prejuízos ao erário, com exceção única das ações fundação em ato doloso de improbidade administrativa tipificado na Lei 8.429/1999. Com base nessa exegese, o STF entendeu que os processos de competência dos tribunais de contas não se inserem entre as ações de ressarcimento consideradas imprescritíveis. 
67.	Reitere-se que a uniformização da jurisprudência deste TCU pela imprescritibilidade fundamentou-se, dentre outros motivos, na autoridade da interpretação da Corte Constitucional sobre o tema, conforme exposto no seguinte excerto do voto do Ministro Benjamin Zymler condutor do Acórdão 2709/2008-TCU-Plenário:
 (...) 
Avalia-se nesta oportunidade a melhor exegese para o § 5º do artigo 37 da Constituição Federal no que tange às ações de ressarcimento decorrentes de prejuízo ao erário. A redação da citada norma constitucional, conforme demonstram os pareceres emitidos nos autos, proporciona duas interpretações divergentes: a que conclui pela imprescritibilidade da pretensão de ressarcimento ao erário e a que conclui pela prescritibilidade da pretensão de ressarcimento, da mesma forma como ocorre com a pretensão punitiva.
3. Anteriormente, me perfilei à segunda corrente com espeque na proeminência do Princípio da Segurança Jurídica no ordenamento pátrio. Não obstante, em 4.9.2008, o Supremo Tribunal Federal, cuja competência precípua é a guarda da Constituição, ao apreciar o Mandado de Segurança nº 26.210-9/DF, deu à parte final do § 5º do art. 37 da Constituição Federal a interpretação de que as ações de ressarcimento são imprescritíveis. O eminente Relator, Ministro Ricardo Lewandowski, destacou:
No que tange à alegada ocorrência de prescrição, incide, na espécie, o disposto no art. 37, § 5º da Constituição de 1988, segundo o qual:
§ 5º - A lei estabelecerá os prazos de prescrição para ilícitos praticados por qualquer agente, servidor ou não, que causem prejuízos ao erário, ressalvadas as respectivas ações de ressarcimento.
Considerando ser a Tomada de Contas Especial um processo administrativo que visa a identificar responsáveis por danos causados ao erário, e determinar o ressarcimento do prejuízo apurado, entendo aplicável ao caso sob exame a parte final do referido dispositivo constitucional.
Nesse sentido é a lição do Professor José Afonso da Silva:
 (...) A lei estabelecerá os prazos de prescrição para ilícitos praticados por qualquer agente, servidor ou não, que causem prejuízos ao erário, ressalvadas as respectivas ações de ressarcimento". Vê-se, porém, que há uma ressalva ao princípio. Nem tudo prescreverá. Apenas a apuração e punição do ilícito, não, porém, o direito da Administração ao ressarcimento, à indenização, do prejuízo causado ao erário. É uma ressalva constitucional e, pois, inafastável, mas, por certo, destoante dos princípios jurídicos, que não socorrem quem fica inerte (dormientibus non sucurritius) .
4. A temática aqui analisada trata exclusivamente de interpretação de dispositivo constitucional. Considerando que o STF, intérprete maior e guarda da Constituição, já se manifestou no sentido de que a parte final do § 5º do art. 37 da Carta Política determina a imprescritibilidade das ações de ressarcimento ao erário, não me parece razoável adotar posição diversa na esfera administrativa. (grifo nosso) 
68.	Por esses mesmos argumentos, deve-se reconhecer a necessidade de compatibilizar a atual linha decisória deste Tribunal com a mutação na jurisprudência da Corte Suprema.
69.	Nesse sentido, cumpre acrescentar que a interpretação constitucional do STF no sentido da prescritibilidade da execução de acórdão do TCU tem como consequência lógico-jurídica o reconhecimento da prescritibilidade da própria pretensão ressarcitória que motivou a formação do título executivo.
70.	Com efeito, assentada pelo STF a incidência de prazo para a execução do acórdão condenatório do TCU, não mais se afigura sustentável a tese da imprescritibilidade do débito na etapa anterior ao julgamento pelo Tribunal. Isso porque a pretensão de execução do acórdão condenatório tem a mesma natureza e fundamento ressarcitório da pretensão originária instrumentalizada na TCE. Portanto, seria um contrassenso entender-se que o acórdão condenatório da Corte de Contas que viabiliza a execução judicial da dívida modifica a pretensão que o sustenta, tornando-a prescritível.
71.	Em outras palavras, fixada pela Corte Constitucional a prescritibilidade para a pretensão da execução de acórdão do TCU na fase judicial, na qual já houve formação de juízo pela irregularidade das contas e condenação do responsável em débito, é inafastável a conclusão de que a pretensão originária de ressarcimento no âmbito administrativo igualmente se sujeita a prazo prescricional. 
72.	Quanto ao regime jurídico aplicável à prescrição ressarcitória antes da formação do título executivo, é cediço que inexiste disposição na Lei 8.443/1992 ou em qualquer outro diploma legal que trate especificamente da prescrição da pretensão de ressarcimento de dano ao erário titularizada pelo Tribunal de Contas da União nos processos de sua competência.
73.	Fixadas essas premissas, cumpre perquirir da aplicação do prazo prescricional quinquenal previsto no art. 1º da Lei 9.873/1999, suscitada pela defendente nesta TCE, que assim dispõe:
Art. 1o Prescreve em cinco anos a ação punitiva da Administração Pública Federal, direta e indireta, no exercício do poder de polícia, objetivando apurar infração à legislação em vigor, contados da data da prática do ato ou, no caso de infração permanente ou continuada, do dia em que tiver cessado.
74.	Vê-se que o enunciado normativo transcrito trata da perda da pretensão punitiva da Administração Pública Federal a qual não se confunde com pretensão de ressarcimento do dano ao erário. O ressarcimento do dano ao erário não constitui punição, mas antes consubstancia obrigação legal de recompor os cofres públicos que incide sobre o causador do dano. Nesse sentido tem se pronunciado o Superior Tribunal de Justiça conforme ilustram as ementas abaixo transcritas:
Administrativo. Recurso Especial. Ação de Improbidade Administrativa. Imprescritibilidade. Art. 37, § 5º, da CF. Aplicação das penalidades. Prazo quinquenal. Dies a quo. Término do mandato de prefeito. Recurso provido. 
[...] 
8. O ressarcimento não constitui penalidade; é consequência lógica do ato ilícito praticado e consagração dos princípios gerais de todo ordenamento jurídico: suum cuique tribuere (dar a cada um o que é seu) , honeste vivere (viver honestamente) e neminem laedere (não causar dano a ninguém) 
Superior Tribunal de Justiça. Resp 1028330, Rel. Min. Arnaldo Esteves Lima.
Administrativo - Ação de Improbidade Administrativa - Ocorrência de dano ao Erário reconhecida pelo tribunal de origem - Inexistência de ofensa ao art. 535 do CPC - Acórdão recorrido que não aplicou a obrigação de ressarcimento com fundamento no princípio da proporcionalidade - Violação dos arts. 5º e 12, inciso II, da Lei n. 8.429/1992. 
[...] 
2. A reparação do prejuízo causado aos cofres públicos não é medida sancionatória, mas simplesmente uma consequência civil decorrente do dano causado pelo agente ao patrimônio público. [...] Recurso especial parcialmente provido
Superior Tribunal de Justiça. Resp. 977093, Rel. Min. Humberto Martins
75.	Também esta Corte de Contas já se pronunciou repetidamente no sentido de que a condenação ao ressarcimento de dano ao erário em processo de contas não constitui aplicação de sanção, mas antes apresenta nítida natureza jurídica de reparação civil da lesão aos cofres públicos gerada por ato ilícito de gestão (veja-se, por todos, os Acórdão 918/2007-TCU-Plenário, Rel. Ministro Valmir Campelo e 5662/2014-Primeira Câmara, Rel. Ministro Bruno Dantas) 
76.	Portanto, as normas disciplinadoras da punibilidade em Direito Administrativo, a exemplo do art. 1º da Lei 9.873/1999, não se adequam à disciplina da prescrição da pretensão ressarcitória manejada pelo TCU em sede de processo de contas.
77.	Ademais, a referida norma é expressa quanto à sua aplicação ao exercício do Poder de Polícia Administrativa pela Administração Pública Federal, atividade que absolutamente não se confunde com as funções de Controle Externo cometidas pela Constituição da República ao TCU. Sobre a impropriedade da aplicação do dispositivo em comento fora dos limites fixados na própria lei, valioso transcrever a lição de José dos Santos Carvalho Filho (Manual de Direito Administrativo. 30ª ed. São Paulo: Atlas, 2016, p. 160) :
Vale destacar, por último, que a prescrição da pretensão punitiva da Administração, regulada pela Lei nº 9.873/1999, tem incidência específica para as infrações relacionadas ao poder de polícia, sendo, por conseguinte, inaplicável em processos administrativos funcionais e de natureza tributária.
A nova regulação merece aplausos porque, limitando a ação punitiva da Administração, prestigia o princípio de segurança nas relações jurídicas e, assim, confere garantia do indivíduo ou pessoa jurídica contra eventuais comportamentos inquinados de excesso de poder ou desvio de finalidade.
Não obstante, foi destinada exclusivamente à Administração federal, embora, por sua relevância, devesse estender-se também às Administrações estaduais e municipais.
A despeito de a prescrição quinquenal estar direcionada à Administração Federal, cresce a tendência de estendê-la a todas as multas, fundando-se o entendimento na aplicação isonômica do Decreto nº 20.910/1932.82 
Não nos parece procedente o argumento: a uma, porque esse diploma trata da prescrição de pretensões de administrados contra a Fazenda, e não desta contra administrados, de onde se infere ser inviável a aplicação analógica; a duas, porque seria exigível lei própria para fixar o aludido prazo (que, aliás, já deveria haver) , mas, do momento em que inexiste, caberia aplicar-se o Código Civil, que, ao contrário do que se costuma afirmar, não regula apenas relações privadas, mas, em certas ocasiões, também rege relações de direito público, já que muitas de suas normas pertencem à teoria geral do direito. 
78.	No mesmo sentido os seguintes enunciados da jurisprudência selecionada deste Tribunal:
Acórdão 49/2008-TCU-Primeira Câmara, Rel. Min. Substituto Marcos Bemquerer
Enunciado
A prescrição qüinqüenal veiculada na Lei 9.873/1999 não se aplica aos processos de tomada de contas especial, por possuir como fundamento o exercício regular do Poder de Polícia, diferentemente das atividades de controle externo previstas na Constituição Federal, que encerram, entre outros, os atos de gestão.
Acórdão 1241/2010-TCU-Plenário, Rel. Min. Raimundo Carreiro
Enunciado
As prerrogativas judicantes atribuídas ao TCU não têm como fundamento o exercício do poder de polícia, mas sim o exercício de atividade de controle externo, de previsão constitucional, à qual não se aplica o prazo prescricional previsto na Lei 9.873/1999.
Acórdão 5865/2013-TCU-Primeira Câmara, Rel. Ministro Walton Alencar Rodrigues
Enunciado
As regras de prescrição da Lei 9.873/1999 não se aplicam ao exercício do poder punitivo por parte do TCU, por não ser norma regente da atividade de controle externo.
Acórdão 1469/2019-TCU-Plenário, Rel. Ministro AROLDO CEDRAZ
Enunciado
Os processos de controle externo não se sujeitam à prescrição intercorrente do art. 1º, § 1º, da Lei 9.873/1999, uma vez que a atividade de controle exercida pelo TCU não se enquadra como exercício do poder de polícia do Estado.
79.	Deve ser afastada, pelas razões expostas, a incidência à espécie da regra do art. 1º da Lei 9.873/1999. Ante a ausência de norma de Direito Administrativo que regule a prescrição de pretensão de ressarcimento decorrente de ato ilícito na gestão de recursos públicos, entende-se aplicável à matéria o prazo prescricional geral previsto no art. 205 do Código Civil de 2002, com a regra de regra de transição prevista no art. 2.208 do mesmo diploma legal:
Art. 205. A prescrição ocorre em dez anos, quando a lei não lhe haja fixado prazo menor.
Art. 2.028. Serão os da lei anterior os prazos, quando reduzidos por este Código, e se, na data de sua entrada em vigor, já houver transcorrido mais da metade do tempo estabelecido na lei revogada.
80.	A adoção da prescrição decenal do art. 205 do Código Civil afigura-se compatível com as disposições do art. 6º, inciso II, c/c art. 19 da IN/TCU 71/2012, modificada pela IN/TCU 76/2016 que estabelecem a dispensabilidade de instauração da tomada de contas especial caso transcorridos dez anos do fato gerador sem notificação do responsável pela autoridade administrativa competente.
81.	Apesar de não se tratar de hipótese de prescrição, a regra ínsita no referido normativo prestigia igualmente a segurança jurídica e o devido processo legal, estabelecendo limitação temporal ao poder persecutório do TCU quando se apresentem circunstâncias fáticas que obstem ou restrinjam a garantia do contraditório em sua dimensão substancial por parte dos agentes responsáveis.
82.	Em reforço a essa linha de intelecção, cumpre resgatar que, apesar de não haver uniformidade, prevalecia na jurisprudência desta Corte de Contas, anteriormente à decisão do STF no MS 26210/DF e deste Tribunal no Acórdão 2709/2008-TCU-Plenário, Rel. Min Benjamin Zymler, o entendimento pela prescritibilidade da pretensão de ressarcimento do dano ao erário, aplicando-se as disposições do Código Civil de 1916 e, a partir de 11/1/2003, as disposições do Código Civil de 2002.
83.	Podem ser citados nesse sentido os Acórdão 116/1998-TCU-Plenário, Rel. Min. Walton Alencar Rodrigues, 23/2002-TCU-Plenário, Rel. Min. Walton Alencar Rodrigues 3138/2006-TCU- Segunda Câmara, Rel. Min. Ubiratan Aguiar, 3044/2006- TCU-Segunda Câmara, Rel. Min. Ubiratan Aguiar, 2990/2006-TCU-Primeira Câmara, Rel. Min. Augusto Nardes, 1821/2006-TCU-Primeira Câmara, Rel. Min. Guilherme Palmeira, dentre muitos outros. 
84.	A fim de ilustrar o tratamento normativo que esta Corte de Contas aplicava ao tema, transcreve-se o seguinte excerto do voto do Ministro-Substituto Augusto Sherman Cavalcanti condutor do Acórdão 1727/2003-TCU-Primeira Câmara:
 (...) 
4. A prescrição qüinqüenal prevista no Decreto nº 20.910/1932 tem como objeto as dívidas passivas da União, dos Estados e dos Municípios, bem como todo e qualquer direito ou ação contra a Fazenda federal, estadual ou municipal. Assim claramente dispõe o art. 1º do referido diploma, in verbis:
'Art. 1º As dívidas passivas da União, dos Estados e dos Municípios, bem assim todo e qualquer direito ou ação contra a Fazenda federal, estadual ou municipal, seja qual for a sua natureza, prescrevem em cinco anos contados da data do ato ou fato do qual se originarem.'
5. Portanto, não há dúvidas de que não se aplica a prescrição qüinqüenal prevista no Decreto nº 20.910/1932 às dívidas ativas originadas em conseqüência dos julgamentos proferidos pelos Tribunais de Contas.
6. Não se poderia argüir, tampouco, a utilização da prescrição qüinqüenal prevista na Lei nº 9.873, de 23 de novembro de 1999, tendo em vista, conforme entendimento deste Tribunal, que a referida Lei regula a ação punitiva movida pela Administração Pública Federal e que a atividade judicante desta Corte não tem como fundamento o exercício do poder de polícia, mas sim o exercício do controle externo, de previsão constitucional (Acórdão 71/2000-TCU-Plenário, Acórdão 248/2000-TCU-Plenário e Acórdão 61/2003-TCU-Plenário) .
7. A jurisprudência deste Tribunal caminhou, então, para a existência de prescrição vintenária sobre as dívidas ativas da União (Acórdão 8/97 - Segunda Câmara, Acórdão 11/98 - Segunda Câmara, Acórdão 71/2000-TCU-Plenário, Acórdão 248/2000-TCU-Plenário e Acórdão 5/2003-TCU-Segunda Câmara) , com base no art. 177 do Código Civil de 1916:
'Art. 177 As ações pessoais prescrevem, ordinariamente, em 20 (vinte) anos, as reais em 10 (dez) , entre presentes, e entre ausentes, em 15 (quinze) , contados da data em que poderiam ter sido propostas'.
8. Entretanto, com a edição do novo Código Civil (Lei nº 10.406, de 10 de janeiro de 2002) e o início de sua vigência em 01/01/2003 [leia-se 11/01/2003], os prazos prescricionais sofreram sensível alteração. A regra geral passou a ser o prazo de 10 (dez) anos, conforme dispõe seu art. 205:
'Art. 205 A prescrição ocorre em 10 (dez) anos, quando a lei não lhe haja fixado prazo menor'.
9. Registre-se que o novo Código não trouxe previsão de prazo prescricional específico para a cobrança de dívidas ativas da União, dos Estados ou dos Municípios, o que, ante a ausência de outra legislação pertinente, nos leva à aplicação da regra geral para as dívidas ativas decorrentes de atos praticados após 01/01/2003.
10. Com referência aos prazos já em andamento quando da entrada em vigor do novo Código Civil, este estabeleceu em seu art. 2.028:
'Art. 2.028 Serão os da lei anterior os prazos, quando reduzidos por este Código, e se, na data de sua entrada em vigor, já houver transcorrido mais da metade do tempo estabelecido na lei revogada'.
11. Desta feita, entendo, salvo melhor juízo, que quando ocorrerem, simultaneamente, as duas condições estabelecidas no artigo retromencionado - quais sejam, redução do prazo prescricional pelo novo Código Civil e transcurso, em 01/01/2003, de mais da metade do tempo estabelecido na lei revogada - continuarão correndo os prazos na forma da legislação pretérita.
12. Deve-se enfrentar, ainda, nos casos em que os fatos ocorreram na vigência do Código Civil de 1916, o tema atinente ao termo inicial para contagem do prazo prescricional previsto na nova legislação. Duas teses se apresentam. A primeira, de que a contagem do prazo inicia-se na data em que o direito foi violado (art. 189 do Código Civil de 2002) . A segunda, de que o prazo inicia-se em 01/01/2003, data em que o novo Código Civil entrou em vigor.
13. Entendo que a segunda tese é a que melhor se harmoniza com o ordenamento jurídico. Julgo que a regra de transição estabelecida no art. 2.028 do novo Código Civil veio para evitar ou atenuar efeitos drásticos nos prazos prescricionais em curso. A aplicação da primeira tese, de forma contrária, promoveria grandes impactos nas relações jurídicas já constituídas. Em diversos casos, resultaria na perda imediata do direito de ação quando, pela legislação anterior, ainda restaria mais da metade do prazo prescricional.
14. Com a aplicação da segunda tese assegura-se aos titulares de direitos já constituídos, ao menos, o mesmo prazo prescricional estabelecido para os casos ocorridos após a vigência da nova legislação.
15. No âmbito deste Tribunal, em síntese, entendo deva-se aplicar o prazo prescricional de 10 (dez) anos, previsto no art. 205 do novo Código Civil, quando não houver, em 01/01/2003, o transcurso de mais da metade do prazo de 20 (vinte) anos estabelecido na lei revogada. Sendo caso de aplicação do prazo previsto no novo Código Civil, sua contagem dar-se-á por inteiro, a partir de 01/01/2003, data em que a referida norma entrou em vigor. Ao contrário, quando, em 01/01/2003, houver transcorrido mais da metade do prazo de 20 anos, a prescrição continua a correr nos moldes do Código Civil anterior'.
85.	Considerando a mudança na jurisprudência do STF com repercussão geral acima exposta, afigura-se inteiramente compatível com o novo entendimento da Corte Suprema que este Tribunal de Contas retome o posicionamento quanto à disciplina da prescrição de ressarcimento do dano ao erário que prevalecia antes da uniformização de sua jurisprudência pela imprescritibilidade.
86.	Avançando por essa linha de compreensão, deve-se considerar como marco inicial da contagem do prazo prescricional a data da configuração do fato gerador do dano ao erário e da respectiva pretensão de ressarcimento, nos termos dos arts. 189 e 205 do vigente Código Civil. Deve-se ter presente, ainda, que, nos termos do art. 202 do referido código, o despacho da autoridade que ordena a citação interrompe, por uma única vez, o prazo prescricional. 
87.	Ressalte-se que as notificações na fase interna da tomada de contas especial não constituem ato de citação processual, uma vez que, nos termos do art. 10, § 1°, da Lei 8.443/1992 e 157 do Regimento Interno do TCU, a citação dos responsáveis nos processos de contas a citação ocorre na etapa processual propriamente dita no âmbito desta Corte de Contas.
88.	Conforme acima consignado, os prejuízos ao erário objeto deste feito configuraram-se com os saques sem comprovação de despesas ocorridos nos exercícios de 2005 a 2011, devendo ser esses os termos a quo para o cômputo do interstício prescricional. 
89.	Considerando esses parâmetros normativos e fáticos, verifica-se que a pretensão de ressarcimento dos danos causados ao erário com data de ocorrência até 30/11/2008 encontra-se prescrita, uma vez que o decênio prescricional para esses débitos se consumou anteriormente ao despacho que ordenou a citação dos responsáveis.
90.	Não obstante o juízo de reconhecimento da prescrição parcial da pretensões de ressarcimento do débito, cumpre examinar as alegações de defesa do responsável quanto às imputações de não-comprovação da aplicação de recursos retirados da conta bancária do FMS a fim de formar juízo quanto ao mérito das contas.
91.	As alegações de que a gestão dos recursos foi centralizada pelo prefeito municipal e que somente em 2009 foi editada lei municipal atribuindo competência ao secretário de saúde não se mostram aptas a afastar a responsabilidade dos defendentes.
92.	Como já pontuado acima, a responsabilidade pela gestão dos recursos do Fundo Municipal de Saúde é do secretário de saúde por disposição expressa contida no inciso III do art. 9º da Lei 8.080/1990. Portanto, independentemente da edição de lei municipal, havia norma legal vigente durante a gestão dos defendentes impondo aos então secretários a responsabilidade primeira pela correta aplicação dos recursos e pelo alcance dos objetivos estabelecidos nos planos de saúde
93.	A mera participação do prefeito municipal ou de outros agentes na prática de determinados atos de administração dos recursos igualmente não isenta o secretário de responsabilidade. Somente nas hipóteses em que resta comprovado que o titular da secretaria de saúde não teve qualquer participação em atos de gestão é que tem sido excluída a responsabilidade do secretário por este Tribunal de Contas.
94.	No caso sob exame, ante a ausência da documentação relativa à execução física e financeira da despesa, não é possível aferir quais os agentes que praticaram os atos materiais de gestão dos recursos impugnados. O único indício nesse sentido foi a constatação da auditoria da CGU de que os cheques utilizados para os saques na conta específica foram assinados pelo Sr. Edelio Luis Santos Dias.
95.	Os defendentes apresentam declarações de conselheiros municipais de saúde e atas do conselho como provas de que não tinham participação na gestão dos recursos transferidos ao fundo municipal de saúde.
96.	Apesar de constituírem meios idôneos de prova, tais documentos não são aptos a comprovar, isoladamente, as alegações dos defendentes. Segundo jurisprudência pacífica deste TCU, declarações dos responsáveis ou de terceiros acerca de atos de gestão ostentam reduzida força probatória. Provam tão somente a existência da declaração, mas não o fato declarado, remanescendo sobre o responsável o ônus de apresentar documentos capazes de corroborar o teor dos testemunhos. Nesse sentido, os seguintes enunciados da jurisprudência sistematizada deste Tribunal:
Acórdão 1001/2011-TCU-Plenário, Relator Ministro Valmir Campelo
Enunciado
O TCU não pode formar convicção acerca de gestão de recursos públicos calcado tão somente nas declarações dos responsáveis sem a devida comprovação por meio de documentos.
Acórdão 1423/2019-TCU-Plenário, Rel. Ministro Raimundo Carreiro
Enunciado
Declarações de terceiros, isoladamente, não são suficientes para comprovar a regular aplicação dos recursos federais transferidos por meio de convênio, possuem baixa força probatória e provam somente a existência da declaração, mas não o fato declarado, competindo ao interessado demonstrar a veracidade do alegado.
97.	Quanto aos registros efetuados nas atas do conselho municipal de saúde quanto à ausência de autonomia dos secretários para gerenciar os recursos do fundo municipal de saúde, mostram-se aptos a comprovar apenas que os referidos agentes comunicaram tal situação nas reuniões do referido colegiado. Não é possível concluir, todavia, a partir dos referidos documentos, que os então secretários não praticaram quaisquer atos de gestão, tais como homologação de licitações, celebração de contratos, emissão de empenhos, ordens bancárias ou de pagamento e atesto de recebimento de bens e serviços.
98.	Quanto às alegações de impossibilidade de responsabilização objetiva ou fundada em culpa in vigilando ou in eligendo, deve-se pontuar que a responsabilização dos secretários se fundamenta em condutas omissivas que violaram dever jurídico imposto por norma legal vigente no período em que atuaram como secretários de saúde do município. 
99.	Incumbia aos secretários, na condição de dirigentes do Sistema Único de Saúde no município, atuar para que as normas relativas à execução das despesas com recursos públicos do SUS fossem observadas, bem como apresentar a documentação respectiva em cumprimento ao dever constitucional e legal de prestar contas (art. 70, parágrafo único, da Constituição da República Federativa do Brasil, art. 93 do Decreto-Lei 200/1967 e art. 66 do Decreto 93.872/1986) . Ao não cumprirem tais deveres, concorreram diretamente para a não comprovação das aplicações e o consequente dano ao erário.
100.	Ressalte-se que os responsáveis não apresentaram em suas defesas quaisquer documentos relativos à execução das despesas impugnadas ou mesmo que evidenciem tentativas de obtê-los junto à municipalidade ou ao Tribunal de Contas do Estado da Bahia pela via administrativa ou judicial.
101.	Ante tais conclusões, devem ser rejeitadas as alegações de defesa dos ex-secretários municipais quanto à não configuração das irregularidades objeto destas contas ou à impossibilidade de sua responsabilização, mantendo-se o juízo de que não comprovaram a regular aplicação dos recursos e concorreram para a causação de dano ao erário.
Revelia dos Srs. Anderson Rocha, Edna Lilian Dias Santos, José Virgílio Vieira de Miranda, Edelio Luís Dias Santos e Ivani Andrade Fernandes Santos
102.	Citados regularmente, conforme aviso de recebimento juntado aos autos (peças 145; 183; 185; 195-196) , os responsáveis deixaram escoar o prazo fixado para resposta sem apresentar qualquer manifestação nos autos.
103.	Cumpre tecer breves considerações sobre a forma como são realizadas as comunicações processuais no TCU. A esse respeito, destacam-se o art. 179, do Regimento Interno do TCU (Resolução 155, de 4/12/2002) e o art. 4º, inciso III, § 1º, da Resolução TCU 170, de 30 de junho de 2004, in verbis:
Art. 179. A citação, a audiência ou a notificação, bem como a comunicação de diligência, far se-ão:
I - mediante ciência da parte, efetivada por servidor designado, por meio eletrônico, fac-símile, telegrama ou qualquer outra forma, desde que fique confirmada inequivocamente a entrega da comunicação ao destinatário;
II - mediante carta registrada, com aviso de recebimento que comprove a entrega no endereço do destinatário;
III - por edital publicado no Diário Oficial da União, quando o seu destinatário não for localizado
 (...) 
Art. 3º As comunicações serão dirigidas ao responsável, ou ao interessado, ou ao dirigente de órgão ou entidade, ou ao representante legal ou ao procurador constituído nos autos, com poderes expressos no mandato para esse fim, por meio de:
I - correio eletrônico, fac-símile ou telegrama;
II - servidor designado;
III - carta registrada, com aviso de recebimento;
IV - edital publicado no Diário Oficial da União, quando o seu destinatário não for localizado, nas hipóteses em que seja necessário o exercício de defesa".
Art. 4º. Consideram-se entregues as comunicações:
I - efetivadas conforme disposto nos incisos I e II do artigo anterior, mediante confirmação da ciência do destinatário;
II - realizadas na forma prevista no inciso III do artigo anterior, com o retorno do aviso de recebimento, entregue comprovadamente no endereço do destinatário;
III - na data de publicação do edital no Diário Oficial da União, quando realizadas na forma prevista no inciso IV do artigo anterior.
§ 1º O endereço do destinatário deverá ser previamente confirmado mediante consulta aos sistemas disponíveis ao Tribunal ou a outros meios de informação, a qual deverá ser juntada ao respectivo processo.
 (...) 
104.	Portanto, a validade da citação via postal não depende de que o aviso de recebimento seja assinado pelo próprio destinatário da comunicação, o que dispensa, no caso em tela, a entrega do AR em "mãos próprias". A exigência da norma é no sentido de o Tribunal verificar se a correspondência foi entregue no endereço correto, residindo aqui a necessidade de certeza inequívoca. 
105.	Não é outra a orientação da jurisprudência do TCU, conforme se verifica dos julgados a seguir transcritos:
São válidas as comunicações processuais entregues, mediante carta registrada, no endereço correto do responsável, não havendo necessidade de que o recebimento seja feito por ele próprio (Acórdão 3648/2013-TCU-Segunda Câmara, Relator Ministro JOSÉ JORGE) ;
É prescindível a entrega pessoal das comunicações pelo TCU, razão pela qual não há necessidade de que o aviso de recebimento seja assinado pelo próprio destinatário. Entregando se a correspondência no endereço correto do destinatário, presume-se o recebimento da citação. (Acórdão 1019/2008-TCU-Plenário, Relator Ministro BENJAMIN ZYMLER) ;
As comunicações do TCU, inclusive as citações, deverão ser realizadas mediante Aviso de Recebimento - AR, via Empresa Brasileira de Correios e Telégrafos, bastando para sua validade que se demonstre que a correspondência foi entregue no endereço correto. (Acórdão 1526/2007-TCU-Plenário, Relator Ministro AROLDO CEDRAZ) .
106.	A validade do critério de comunicação processual do TCU foi referendada pelo Supremo Tribunal Federal, nos termos do julgamento do MS-AgR 25.816/DF, por meio do qual se afirmou a desnecessidade da ciência pessoal do interessado, entendendo-se suficiente a comprovação da entrega do "AR" no endereço do destinatário:
EMENTA: AGRAVO REGIMENTAL. MANDADO DE SEGURANÇA. DESNECESSIDADE DE INTIMAÇÃO PESSOAL DAS DECISÕES DO TRIBUNAL DE CONTAS DA UNIÃO. ART. 179 DO REGIMENTO INTERNO DO TCU. INTIMAÇÃO DO ATO IMPUGNADO POR CARTA REGISTRADA, INICIADO O PRAZO DO ART. 18 DA LEI nº 1.533/51 DA DATA CONSTANTE DO AVISO DE RECEBIMENTO. DECADÊNCIA RECONHECIDA. AGRAVO IMPROVIDO.
O envio de carta registrada com aviso de recebimento está expressamente enumerado entre os meios de comunicação de que dispõe o Tribunal de Contas da União para proceder às suas intimações.
O inciso II do art. 179 do Regimento Interno do TCU é claro ao exigir apenas a comprovação da entrega no endereço do destinatário, bastando o aviso de recebimento simples.
107.	No caso vertente, com exceção da Sra. Edna Lilian Dias Santos, a citação dos responsáveis se deu em endereços provenientes de pesquisas de endereços realizadas pelo TCU, de forma bastante zelosa, em endereços constantes de sistemas públicos e das bases de dados do próprio TCU (peças 124-131 e 171-174) . 
108.	Conforme jurisprudência deste TCU, a citação por intermédio de edital somente deve ser promovida após o esgotamento de todos os meios disponíveis para localizar o responsável. Nesse sentido, cito o seguinte trecho do voto condutor do Acórdão 4851/2017-TCU-Primeira Câmara, relatado pelo Ministro Augusto Sherman:
Antes de promover a citação por edital, o TCU, para assegurar a ampla defesa, deve buscar ao máximo outros meios possíveis para localizar e citar o responsável, nos limites da razoabilidade, a exemplo das medidas previstas no art. 6.º, inciso II, da Resolução-TCU 170/2004, fazendo juntar aos autos documentação ou informação comprobatória dos diferentes meios experimentados que restaram frustrados, como também da impossibilidade em localizá-lo, demonstrando, quando for o caso, que ele está em lugar ignorado, incerto ou inacessível, procedimento que deve ser adotado mesmo quando for lançada pelos Correios a informação "não procurado" no cartão de aviso de recebimento da comunicação processual remetida ao responsável.
109.	Favor verificar se a pesquisa de endereço à peça 192 vale para efeitos de citação válida, quando o responsável é revel. Talvez tenhamos que pedir para a Seproc fazer Edital para ele antes de mandarmos essa instrução.
110.	 Merece destaque que o Sr. Edelio Luís Dias Santos, por intermédio de seu procurador, requereu e obteve nos autos prorrogação de prazo para apresentação de suas alegações de defesa (peças 196-199) . Não obstante, decorrido o prazo adicional concedido, o responsável não apresentou qualquer manifestação nos autos.
111.	A citação da Sra. Edna Lilian Dias Santos, por seu turno, se deu por edital publicado no Diário Oficial da União de 13/11/2019 (peça 195) , após o esgotamento das tentativas de citação nos endereços disponíveis nos sistemas acima citados. As tentativas de entrega dos ofícios citatórios nesses endereços foram devidamente comprovadas. Entretanto, não foi possível localizar a destinatária, circunstâncias que apontam para a validade do chamamento por meio de edital. 
112.	Em tais circunstâncias, podem os responsáveis citados ser considerados revéis, dando-se prosseguimento ao processo, de acordo com o art. 12, § 3º, da Lei 8.443/1992.
113.	Ao não apresentar alegações de defesa, os responsáveis optaram por não de exercer o direito ao contraditório e à ampla defesa, princípios insculpidos na Constituição da República Federativa do Brasil de 1988, bem como não se desincumbiram do ônus de produzir provas da regular aplicação dos recursos sob sua responsabilidade. 
114.	Conforme assentado na jurisprudência deste TCU, em sede de processos de contas, a configuração da revelia não gera presunção de veracidade das irregularidades atribuídas aos responsáveis revéis, sendo indispensável ao julgamento pela irregularidade das contas a presença de prova suficiente da fatos e condutas contrários à lei (Acórdão 4704/2014-TCU-Primeira Câmara - Rel. Min. Bruno Dantas, 2369/2013 - TCU - Primeira Câmara - Rel. Min. Benjamin Zymler, 2070/2015 - TCU - Plenário - Rel. Min. Vital do Rêgo, dentre muitos outros) . 
115.	Nesse sentido, verifica-se que estão adequadamente caracterizados e lastreados em evidências os ilícitos praticados e a respectiva responsabilidade da entidade beneficiária da transferência e de seu dirigente, conforme indicado pareceres lançados nos autos acima sintetizados. 
116.	Portanto, não tendo sido contestadas as imputações veiculadas na citação efetivada, permanecem caracterizadas as irregularidades apontadas nas conclusões do Relatório Completo do Tomador de Contas Especial e na instrução inicial lançada por esta Unidade Técnica.
Viabilidade do estabelecimento regular do contraditório 
117.	Verifica-se que o interstício entre as datas de ocorrência das irregularidades geradoras do dano ao erário, saques injustificados de recursos e pagamentos irregulares de despesas ocorridos em 2005, 2006, 2007, 2008, 2009 e 2011, e a data da primeira notificação válida dos dirigentes responsáveis é inferior a dez anos. As primeiras notificações dando ciência aos responsáveis das irregularidades constatadas na auditoria do Denasus foram efetivadas no exercício de 2012 (peças 23 a 48) .  
118.	Considerando essas datas, não houve transcurso de prazo superior a dez anos entre as datas de ocorrência das irregularidades em questão e a primeira notificação válida.
119.	Em tais circunstâncias não há óbice ao estabelecimento regular do contraditório, considerando o parâmetro estabelecido no art. 6º, inciso II, da Instrução Normativa TCU 71/2012.
Quantificação do dano e valor mínimo para instauração
120.	Conforme se extrai do relatório do Tomador de Contas Especial e do Relatório de Auditoria 7036 MS/SGEP/Denasus, os débitos associados às irregularidades constatadas alcançam valor histórico total de R$ 850.645,05 equivalente ao montante de R$ 1.548.574,61, atualizado monetariamente até 13/11/2018 (peças 105/112) .
121.	Conforme demonstrado nos relatórios de cálculo de débito (peças 113/120) , as irregularidades acima descritas configuram prejuízo ao erário, cujo valor atualizado até 1/1/2017 é de R$ 1.449.010,20, superior ao limite de R$ 100.000,00, fixado pelo art. 6º, inciso I, da Instrução Normativa TCU 71/2012, com a redação dada pela IN TCU 76/2016. 
Verificação do Prazo de Prescrição da Pretensão Punitiva
122.	Observa-se ter se consumado a prescrição da pretensão punitiva por parte do TCU em relação a parte dos ilícitos objeto desta TCE. Nos termos do entendimento firmado no Acórdão 1441/2016-TCU-Plenário (Rel. Ministro Benjamin Zymler) , aplicação à prescrição punitiva o prazo geral fixado no art. 205 do Código Civil, qual seja, dez anos contados a partir da data de ocorrência da irregularidade sancionada, nos termos do art. 189 do Código Civil. 
123.	As irregularidades discutidas nesta TCE ocorreram nos exercícios de 2005, 2006, 2007, 2008, 2009 e 2011, tendo o prazo prescricional sido interrompido com o despacho que ordenou a citação em 30/11/2018.
124.	Portanto, para os ilícitos praticados antes de 30/11/2008, consumou-se a prescrição da pretensão punitiva, não sendo viável a aplicação das sanções previstas na Lei 8.43/1992 aos responsáveis. Relativamente às irregularidades posteriores à referida data, não se consumou o decênio prescricional.
Outras informações relevantes
125.	Em obediência ao comando contido no item 9.4 do Acórdão 1772/2017-TCU-Plenário - Relator Ministro-Substituto Augusto Sherman, informa-se que não foram localizados outros processos em tramitação nesta Corte de Contas em que haja débito imputável aos responsáveis.
CONCLUSÕES
126.	Os responsáveis Srs. Anderson Rocha (CPF XXX.384.485-XX) , Edna Lilian Dias Santos (CPF XXX.221.905-XX) , José Virgílio Vieira de Miranda (CPF XXX.797.925-XX) , Edelio Luís Dias Santos (CPF XXX.204.725-XX) e Ivani Andrade Fernandes Santos (CPF XXX.517.955-XX) foram regularmente citados por este Tribunal, tendo permanecido silentes no prazo fixado para oferta de defesa e não efetuaram o recolhimento do débito. Resta caracterizada, portanto, sua revelia quanto às imputações de ilícitos geradores de dano ao erário objeto desta TCE. 
127.	Ademais, inexistem nos autos elementos que demonstrem sua boa-fé ou a ocorrência de outros excludentes de culpabilidade. Desse modo, suas contas devem, desde logo, ser julgadas irregulares, nos termos do art. 202, § 6º, do Regimento Interno/TCU, devendo ser condenados ao ressarcimento dos danos com data de ocorrência posterior a 30/11/2008, cuja pretensão não se encontra prescrita. Impõe-se, ainda, a proposição da aplicação da multa prevista no art. 57 da Lei 8.443/1992 aos responsáveis.
128.	Quanto aos responsáveis Srs. Gilmar Rocha Pereira (CPF XXX.335.995-XX) , Patrícia Adolfo da Silva (CPF XXX.119.855-XX) e Maria Isabel dos Santos (CPF XXX.610.205-XX) , concluiu-se que as alegações de defesa ofertadas merecem acolhimento parcial, uma vez que, ante o disposto no arts. 189 e 205 do Código Civil e na jurisprudência recentemente firmada pelo Supremo Tribunal Federal no RE 636886/AL com fixação de tese repercussão geral Tema 899, entende-se que se consumou a prescrição das pretensões de ressarcimento do dano ao erário com data de ocorrência anterior a 30/11/2008. 
129.	Quanto às demais alegações dos responsáveis, concluiu-se que devem ser rejeitadas ante a ausência de comprovação da regular aplicação dos recursos integrantes do SUS/Piso da Atenção Básica retirados da conta específica do Fundo Municipal de Saúde.
130.	Em tais circunstâncias, deve-se formar juízo de irregularidade das contas dos responsáveis, ressaltando-se que, não obstante remanesça configurado débito, não cabe a condenação ao ressarcimento em razão da prescrição pelas razões acima expostas.
131.	Deixa-se de propor a aplicação da multa prevista no art. 57 da Lei 8.443/1992 aos responsáveis Srs. Gilmar Rocha Pereira (CPF XXX.335.995-XX) , Maria Isabel dos Santos (CPF XXX.610.205-XX) em razão da incidência da prescrição da pretensão punitiva relativamente aos ilícitos a eles imputados, uma vez que se consumaram em data anterior a 30/11/2008. 
132.	Cabível, como proposta adicional, a remessa de cópia dos elementos pertinentes ao Ministério Público da União, atendendo, assim, ao disposto no art. 16, § 3º, da Lei 8.443/1992 c/c o art. 209, § 7º, do Regimento Interno/TCU.
PROPOSTA DE ENCAMINHAMENTO 
133.	Diante do exposto, submetemos os autos à consideração superior, propondo ao Tribunal:
a)	 considerar revéis, para todos os efeitos, os Srs. Anderson Rocha (CPF XXX.384.485-XX) , Edna Lilian Dias Santos (CPF XXX.221.905-XX) , José Virgílio Vieira de Miranda (CPF XXX.797.925-XX) , Edelio Luís Dias Santos (CPF XXX.204.725-XX) e Ivani Andrade Fernandes Santos (CPF XXX.517.955-XX) , dando-se prosseguimento ao processo, com fulcro no art. 12, § 3º, da Lei n. 8.443/92; 
b)	 rejeitar as alegações de defesa apresentadas pela Srs. Gilmar Rocha Pereira (CPF XXX.335.995-XX) , Maria Isabel dos Santos (CPF XXX.610.205-XX) e Patrícia Adolfo da Silva (CPF XXX.119.855-XX) exceto quanto à preliminar de prescrição, que deve ser acolhida quanto às pretensões punitiva e ressarcitória relativas aos ilícitos geradores de dano ao erário com data de ocorrência anterior a 30/11/2008, com fundamento nos arts. 189 e 205 do Código Civil e na jurisprudência firmada pelo Supremo Tribunal Federal no RE 636886/AL com fixação de tese repercussão geral Tema 899. 
c)	com fundamento nos arts. 1º, inciso I; 12, § 3º; 16, inciso III, alíneas "b" e "c"; 19, caput; 23, inciso III, alíneas "b" e "c"; 28, inciso II; da Lei 8.443/1992 c/c os arts. 209, § 7º, e 214, inciso III, alíneas "b" e "c", do Regimento Interno/TCU, que sejam julgadas irregulares as contas dos Srs. Anderson Rocha (CPF XXX.384.485-XX) , Edna Lilian Dias Santos (CPF XXX.221.905-XX) , José Virgílio Vieira de Miranda (CPF XXX.797.925-XX) , , Patrícia Adolfo da Silva (CPF XXX.119.855-XX) , Edelio Luís Dias Santos (CPF XXX.204.725-XX) , e Ivani Andrade Fernandes Santos (CPF XXX.517.955-XX) ; condenando-os ao pagamento das quantias a seguir especificadas, com a fixação do prazo de quinze dias, a contar das notificações, para comprovar, perante o Tribunal (art. 214, inciso III, alínea "a", do Regimento Interno) , o recolhimento da dívida aos cofres do Fundo Nacional de Saúde, atualizada monetariamente e acrescida dos juros de mora, calculados a partir das datas discriminadas, até a data do recolhimento, na forma prevista na legislação em vigor.
Débito 1
	Data de ocorrência
	Valor histórico (R$) 

	22/12/2008
	33.117,00

	29/12/2008
	33.117,00

Responsáveis solidários: Edelio Luis Dias Santos (CPF XXX.204.725-XX) e Patrícia Adolfo da Silva (CPF XXX.119.855-XX) 
Débito 2
	Data de ocorrência
	Valor histórico (R$) 

	5/1/2009
	33.117,00

Responsáveis solidários: Ivani Andrade Fernandes Santos (CPF XXX.517.955-XX) e José Virgílio Vieira de Miranda (CPF XXX.797.925-XX) 
Débito 3
	Data da ocorrência
	Valor Histórico (R$) 

	02/2/2009
	51.350,51

	02/2/2009
	44.013,50

	06/3/2009
	25.000,00

	06/4/2009
	20.000,00

	09/4/2009
	45.000,00

	22/4/2009
	40.000,00

	15/5/2009
	40.013,50

	15/6/2009
	35.000,00

	18/8/2009
	50.000,00

Responsáveis solidários: Ivani Andrade Fernandes Santos (CPF XXX.517.955-XX) e Jose Virgilio Vieira de Miranda (CPF XXX.797.925-XX) 
Débito 4:
	Data da ocorrência
	Valor original (R$) 

	24/1/2011
	5.000,00

	14/2/2011
	9.917,68

	14/4/2011
	9.355,00

	18/5/2011
	6.500,00

	01/7/2011
	3.500,00

	09/8/2011
	3.790,77

	23/9/2011
	5.821,00

	11/10/2011
	1.547,44

Responsáveis solidários: Anderson Rocha (CPF XXX.384.485-XX) e Ivani Andrade Fernandes Santos (CPF XXX.517.955-XX) ;
d)	com fundamento nos arts. 1º, inciso I; 12, § 3º; 16, inciso III, alíneas "b" e "c"; 19, caput; 23, inciso III, alíneas "b" e "c"; 28, inciso II; da Lei 8.443/1992 c/c os arts. 209, § 7º, e 214, inciso III, alíneas "b" e "c", do Regimento Interno/TCU, que sejam julgadas irregulares as contas dos Srs. Gilmar Rocha Pereira (CPF XXX.335.995-XX) e Maria Isabel dos Santos (CPF XXX.610.205-XX) ;
e)	 aplicar aos Srs. Anderson Rocha (CPF XXX.384.485-XX) , Edna Lilian Dias Santos (CPF XXX.221.905-XX) , José Virgílio Vieira de Miranda (CPF XXX.797.925-XX) , Patrícia Adolfo da Silva (CPF XXX.119.855-XX) , Edelio Luís Dias Santos (CPF XXX.204.725-XX) e Ivani Andrade Fernandes Santos (CPF XXX.517.955-XX) , individualmente, a multa prevista no art. 58, inciso I, da Lei 8.443/1992 c/c o art. 267 do Regimento Interno, com a fixação do prazo de quinze dias, a contar das notificações, para comprovarem, perante o Tribunal (art. 214, inciso III, alínea "a", do Regimento Interno) , o recolhimento da dívida aos cofres do Tesouro Nacional, atualizada monetariamente desde a data do acórdão até a do efetivo recolhimento, se for paga após o vencimento, na forma da legislação em vigor;
f)	 autorizar, desde logo, nos termos do art. 28, inciso II, da Lei 8.443/1992, a cobrança judicial da dívida caso não atendidas as notificações; e
g)	encaminhar cópia da deliberação que vier a ser adotada ao Procurador-Chefe da Procuradoria da República no Estado da Paraíba, nos termos do § 3º do art. 16 da Lei 8.443/1992 c/c o § 7º do art. 209 do Regimento Interno do TCU, para adoção das medidas cabíveis; e comunicar-lhe que o relatório e o voto que a fundamentarem podem ser acessados por meio do endereço eletrônico www.tcu.gov.br/acordaos e que, caso haja interesse, o Tribunal pode enviar-lhe cópia desses documentos sem qualquer custo.
Por seu turno, o diretor da unidade instrutiva manifestou discordância do auditor em relação ao acolhimento da alegação de prescrição da pretensão de ressarcimento do dano ao erário, conforme os motivos expostos no pronunciamento da subunidade, a seguir transcrito (peça 202) :
" (...) 
Da Imprescritibilidade da Pretensão de Ressarcimento ao Erário
3.	No tocante ao entendimento proferido pelo Supremo Tribunal Federal, no julgamento recente do RE 636.886 (tema 899) , a respeito da prescritibilidade da pretensão de ressarcimento ao erário com base em decisão de tribunal de contas, cabe assinalar que, conforme orientação sufragada pelo Acórdão 6589/2020-TCU-Segunda Câmara, da relatoria do Ministro Raimundo Carreiro, a decisão do STF alcança tão somente a fase judicial de execução do título extrajudicial, não atingindo os processos de controle externo em trâmite no TCU.
4.	Aliás, da ementa do julgado do STF constou que: "A pretensão de ressarcimento ao erário em face de agentes públicos reconhecida em acórdão de Tribunal de Contas prescreve na forma da Lei 6.830/1980 (Lei de Execução Fiscal) ". Portanto, até o trânsito em julgado do acórdão condenatório do TCU, permanece imprescritível a pretensão de ressarcimento ao erário decorrente da instauração da tomada de contas especial, conforme Enunciado da Súmula 282 do TCU:
As ações de ressarcimento movidas pelo Estado contra os agentes causadores de danos ao erário são imprescritíveis.
Da Interrupção de Eventual Prescrição de Ressarcimento
5.	Ainda que o TCU venha a firmar entendimento pela prescrição da pretensão de ressarcimento ao erário, cabe destacar que no caso concreto discutido nesta TCE também haveria de se discutir os fatos e atos tendentes à cobrança da dívida ocorridos na fase de análise da prestação de contas do convênio e fase interna da TCE,  que caracterizariam a interrupção e/ou suspensão do prazo de prescrição.
6.	Nesse sentido, considerando que a "tomada de contas especial é um processo administrativo devidamente formalizado, com rito próprio, para apurar responsabilidade por ocorrência de dano à administração pública federal, com apuração de fatos, quantificação do dano, identificação dos responsáveis e obter o respectivo ressarcimento", que se desdobra em duas fases distintas (fase interna e fase externa) , há de se considerar que o ato da autoridade administrativa que, na fase interna, determinar a notificação do responsável ao recolhimento do dano interrompe os prazos prescricionais eventualmente suscitados.
7.	Nesse sentido, ressalte-se que a contagem inicial do prazo de eventual prescrição deveria ser o da data da despesa executada sem a devida documentação comprobatória, ocorridas entre 21/2/2005 e 11/10/2011. Percebe-se, conforme descrito no relatório do tomador de contas, capítulo V - Das Notificações Expedidas Visando a Regularização das Contas e o Ressarcimento do Dano (peça 100, p. 6-8) , que foram inúmeras as cobranças e tentativas de recebimento do débito, ocorridas já em 2012, bem antes de se completar 10 anos do cometimento das irregularidades.
8.	Assim, caso se confirme a tese levantada pelo AUFC em sua análise, no sentido da ocorrência da prescritibilidade decenal, há também de se considerar que houve interrupção de tal prazo ainda na fase interna. 
Da Prescrição da Pretensão Punitiva
9.	Tal como analisado pelo AUFC, observa-se ter se consumado a prescrição da pretensão punitiva em relação a parte dos ilícitos objeto desta TCE. Nos termos do entendimento firmado no Acórdão 1441/2016-TCU-Plenário (Rel. Ministro Benjamin Zymler) , aplicação à prescrição punitiva o prazo geral fixado no art. 205 do Código Civil, qual seja, dez anos contados a partir da data de ocorrência da irregularidade sancionada, nos termos do art. 189 do Código Civil. 
10.	As irregularidades discutidas nesta TCE ocorreram nos exercícios de 2005, 2006, 2007, 2008, 2009 e 2011, tendo o prazo prescricional sido interrompido com o despacho que ordenou a citação em 30/11/2018, como pode ser observado na tabela a seguir:
	Responsável
	Data das Irregularidades
	Interrupção
	Prescrição

		início
	final
		
	Edélio Luis Dias Santos
	21/02/2005
	29/12/2008
	30/11/2018
	Prescrito em Parte

	Patrícia Adolfo da Silva
	04/12/2007
	29/12/2008
	30/11/2018
	Prescrito em Parte

	Ivani Andrade Fernandes Santos
	05/01/2009
	11/10/2011
	30/11/2018
	Não Prescrito

	Edna Lilian Dias Santos
	26/03/2007
	29/06/2007
	30/11/2018
	Prescrito

	José Virgílio Vieira de Miranda
	05/01/2009
	18/08/2009
	30/11/2018
	Não Prescrito

	Gilmar Rocha Pereira
	21/02/2005
	29/06/2007
	30/11/2018
	Prescrito

	Maria Isabel dos Santos
	11/09/2007
	30/11/2007
	30/11/2018
	Prescrito

	Anderson Rocha
	24/01/2011
	11/10/2011
	30/11/2018
	Não Prescrito

11.	Portanto, para os ilícitos praticados antes de 30/11/2008, consumou-se a prescrição da pretensão punitiva, não sendo viável a aplicação das sanções previstas na Lei 8.443/1992 aos responsáveis. Relativamente às irregularidades posteriores à referida data, não se consumou o decênio prescricional.
12.	Nesse particular, cabe discordar da proposta de aplicação de multa à responsável Edna Lilian Dias Santos, pugnada pelo auditor em sua instrução à peça precedente. Quanto aos demais, manifesta-se concordância com a apenação proposta, porém com a ressalve de que deve ser a multa prevista no art. 57 da Lei 8.443/1992, e não a multa do art. 58.
Conclusão
13.	Diante da revelia de Anderson Rocha (CPF XXX.384.485-XX) , Edna Lilian Dias Santos (CPF XXX.221.905-XX) , José Virgílio Vieira de Miranda (CPF XXX.797.925-XX) , Edélio Luís Dias Santos (CPF XXX.204.725-XX) e Ivani Andrade Fernandes Santos (CPF XXX.517.955-XX) , bem como das considerações contidas neste pronunciamento acerca da imprescritibilidade da pretensão de ressarcimento ao erário e inexistindo nos autos elementos que permitam concluir pela ocorrência de boa-fé ou de outros excludentes de culpabilidade em suas condutas, propõe-se que suas contas sejam julgadas irregulares e que os responsáveis sejam condenados em débito, bem como que lhes seja aplicada a multa prevista no art. 57 da Lei 8.443/1992, à exceção da Sra. Edna Lilian Dias Santos, que não deve ser apenada com a referida multa, tendo em vista a prescrição da pretensão punitiva em relação aos seus atos.
14.	Em face da análise promovida na instrução precedente e das considerações contidas neste pronunciamento acerca da imprescritibilidade da pretensão de ressarcimento ao erário, propõe-se rejeitar integralmente as alegações de defesa apresentadas por Gilmar Rocha Pereira (CPF XXX.335.995-XX) , Maria Isabel dos Santos (CPF XXX.610.205-XX) e Patrícia Adolfo da Silva (CPF XXX.119.855-XX) , uma vez que não foram suficientes para sanear as irregularidades a eles atribuídas.
15.	Os argumentos de defesa tampouco lograram afastar o débito imputado aos responsáveis. Ademais, inexistem nos autos elementos que demonstrem sua boa-fé ou a ocorrência de outros excludentes de culpabilidade. Desse modo, suas contas devem, desde logo, ser julgadas irregulares, nos termos do art. 202, § 6º, do Regimento Interno/TCU, procedendo-se à sua condenação em débito e à aplicação da multa prevista no art. 57 da Lei 8.443/1992 à responsável Patrícia Adolfo da Silva, considerando prescrita a pretensão punitiva dos atos praticados por Gilmar Rocha Pereira e Maria Isabel dos Santos. 
Proposta de Encaminhamento
16.	Diante do exposto, ao tempo que se manifesta discordância parcial com a proposta submetida pelo auditor na peça precedente, submetem-se os autos à consideração superior, propondo ao Tribunal:
a)	 considerar revéis, para todos os efeitos, os Srs. Anderson Rocha (CPF XXX.384.485-XX) , José Virgílio Vieira de Miranda (CPF XXX.797.925-XX) , Edélio Luís Dias Santos (CPF XXX.204.725-XX) e Sras. Edna Lilian Dias Santos (CPF XXX.221.905-XX) e Ivani Andrade Fernandes Santos (CPF XXX.517.955-XX) , dando-se prosseguimento ao processo, com fulcro no art. 12, § 3º, da Lei n. 8.443/1992;
b)	 rejeitar as alegações de defesa apresentadas pelo Sr. Gilmar Rocha Pereira (CPF XXX.335.995-XX) e Sras. Maria Isabel dos Santos (CPF XXX.610.205-XX) e Patrícia Adolfo da Silva (CPF XXX.119.855-XX) ; 
c)	com fundamento nos arts. 1º, inciso I; 16, inciso III, alíneas "b" e "c"; 19, caput; 23, inciso III, da Lei 8.443/1992, e com arts. 1º, inciso I, 209, incisos II e III, e 214, inciso III, do Regimento Interno/TCU, que sejam julgadas irregulares as contas dos Srs. Edélio Luís Dias Santos (CPF XXX.204.725-XX) , José Virgílio Vieira de Miranda (CPF XXX.797.925-XX) , Gilmar Rocha Pereira (CPF XXX.335.995-XX) e Anderson Rocha (CPF XXX.384.485-XX) , e das Sras. Edna Lilian Dias Santos (CPF XXX.221.905-XX) , Patrícia Adolfo da Silva (CPF XXX.119.855-XX) , Maria Isabel dos Santos (CPF XXX.610.205-XX) e Ivani Andrade Fernandes Santos (CPF XXX.517.955-XX) ; condenando-os, solidariamente conforme a seguir descrito, ao pagamento das quantias a seguir especificadas, com a fixação do prazo de quinze dias, a contar das notificações, para comprovar, perante o Tribunal (art. 214, inciso III, alínea "a", do Regimento Interno) , o recolhimento das dívidas aos cofres do Fundo Nacional de Saúde, atualizadas monetariamente e acrescidas dos juros de mora, calculados a partir das datas discriminadas, até a data do recolhimento, na forma prevista na legislação em vigor:
c.1) Débito de responsabilidade solidária de Edélio Luis Dias Santos (CPF XXX.204.725-XX) e Patrícia Adolfo da Silva (CPF XXX.119.855-XX) :
	Data de ocorrência
	Valor histórico (R$) 

	04/12/2007
	10.056,00

	04/12/2007
	3.008,00

	10/12/2007
	2.600,00

	11/12/2007
	1.670,00

	17/01/2008
	830,50

	20/11/2008
	33.117,00

	22/12/2008
	33.117,00

	29/12/2008
	33.117,00

c.2) Débito de responsabilidade solidária de Edélio Luis Dias Santos (CPF XXX.204.725-XX) e Gilmar Rocha Pereira (CPF XXX.335.995-XX) :
	Data do Fato Gerador
	Valor (R$) 

	21/2/2005
	3.008,00

	21/2/2005
	1.780,00

	22/2/2005
	2.877,27

	28/2/2005
	5.000,00

	05/4/2005
	3.000,00

	09/6/2005
	420,00

	15/6/2005
	3.000,00

	15/6/2005
	1.000,00

	15/6/2005
	8.500,00

	15/6/2005
	6.300,00

	16/6/2005
	333,38

	16/6/2005
	333,38

	18/7/2005
	1.000,00

	18/7/2005
	333,38

	18/7/2005
	333,38

	15/8/2005
	6.800,00

	05/9/2005
	3.800,00

	27/10/2005
	66.100,00

	20/1/2006
	6.149,00

	23/1/2006
	333,38

	24/1/2006
	117,00

	24/1/2006
	333,38

	26/1/2006
	562,00

	01/3/2006
	13.360,00

	28/3/2006
	2.500,00

	07/4/2006
	400,00

	30/5/2006
	400,00

	30/6/2006
	6.149,00

	04/7/2006
	6.300,00

	05/7/2006
	2.000,00

	31/7/2006
	396,00

	31/7/2006
	582,02

	31/7/2006
	396,00

	01/9/2006
	1.200,00

	05/9/2006
	1.908,00

	17/11/2006
	400,59

c.3) Débito de responsabilidade solidária de Edélio Luis Dias Santos (CPF XXX.204.725-XX) e Edna Lilian Dias Santos (CPF XXX.221.905-XX) :
	Data do Fato Gerador
	Valor (R$) 

	26/3/2007
	3.000,00

	26/3/2007
	1.681,49

	29/6/2007
	800,00

c.4) Débito de responsabilidade solidária de Edélio Luis Dias Santos (CPF XXX.204.725-XX) e Maria Isabel dos Santos (CPF XXX.610.205-XX) :
	Data do Fato Gerador
	Valor (R$) 

	11/9/2007
	2.900,00

	11/9/2007
	6.300,00

	12/9/2007
	6.300,00

	20/9/2007
	2.577,94

	02/10/2007
	3.000,00

	02/10/2007
	3.000,00

	02/10/2007
	3.300,00

	05/10/2007
	2.000,00

	19/10/2007
	1.500,00

	22/10/2007
	2.000,00

	22/10/2007
	1.500,00

	22/10/2007
	6.250,00

	22/10/2007
	1.500,00

	24/10/2007
	1.500,00

	29/10/2007
	6.300,00

	30/10/2007
	3.000,00

	01/11/2007
	2.000,00

	13/11/2007
	3.530,56

	13/11/2007
	2.501,00

	13/11/2007
	6.500,00

	13/11/2007
	2.500,00

	14/11/2007
	5.000,00

	14/11/2007
	8.750,00

	14/11/2007
	9.187,00

	14/11/2007
	6.300,00

	14/11/2007
	1.500,00

	20/11/2007
	3.000,00

	20/11/2007
	1.200,00

	23/11/2007
	4.520,00

	30/11/2007
	6.300,00

	30/11/2007
	3.000,00

	30/11/2007
	6.000,00

	30/11/2007
	6.000,00

	30/11/2007
	5.600,00

	30/11/2007
	5.000,00

c.5) Débito de responsabilidade solidária de Ivani Andrade Fernandes Santos (CPF XXX.517.955-XX) e José Virgílio Vieira de Miranda (CPF XXX.797.925-XX) : 
	Data de ocorrência
	Valor histórico (R$) 

	5/1/2009
	33.117,00

	02/2/2009
	51.350,51

	02/2/2009
	44.013,50

	06/3/2009
	25.000,00

	06/4/2009
	20.000,00

	09/4/2009
	45.000,00

	22/4/2009
	40.000,00

	15/5/2009
	40.013,50

	15/6/2009
	35.000,00

	18/8/2009
	50.000,00

c.6) Débito de responsabilidade solidária de Ivani Andrade Fernandes Santos (CPF XXX.517.955-XX) e Anderson Rocha (CPF XXX.384.485-XX) :
	Data do Fato Gerador
	Valor (R$) 

	24/1/2011
	5.000,00

	14/2/2011
	9.917,68

	14/4/2011
	9.355,00

	18/5/2011
	6.500,00

	01/7/2011
	3.500,00

	09/8/2011
	3.790,77

	23/9/2011
	5.821,00

	11/10/2011
	1.547,44

d)	aplicar aos Srs. Edélio Luís Dias Santos (CPF XXX.204.725-XX) , José Virgílio Vieira de Miranda (CPF XXX.797.925-XX) e Anderson Rocha (CPF XXX.384.485-XX) e às Sras. Patrícia Adolfo da Silva (CPF XXX.119.855-XX) e Ivani Andrade Fernandes Santos (CPF XXX.517.955-XX) , individualmente, a multa prevista no art. 57 da Lei 8.443/1992 c/c o art. 267 do Regimento Interno, com a fixação do prazo de quinze dias, a contar das notificações, para comprovarem, perante o Tribunal (art. 214, inciso III, alínea "a", do Regimento Interno) , o recolhimento das dívidas aos cofres do Tesouro Nacional, atualizada monetariamente desde a data do acórdão até a do efetivo recolhimento, se for paga após o vencimento, na forma da legislação em vigor;
e)	autorizar, desde logo, nos termos do art. 28, inciso II, da Lei 8.443/1992, a cobrança judicial das dívidas caso não atendidas as notificações;
f)	autorizar o pagamento das dívidas acima em trinta e seis parcelas mensais e consecutivas, nos termos do art. 26 da Lei 8.443/1992 c/c o art. 217 do Regimento Interno, fixando-lhes o prazo de quinze dias, a contar do recebimento da notificação, para comprovarem perante o Tribunal o recolhimento da primeira parcela, e de trinta dias, a contar da parcela anterior, para comprovarem os recolhimentos das demais parcelas, devendo incidir sobre cada valor mensal, atualizado monetariamente, os juros de mora devidos, na forma prevista na legislação em vigor; e
g)	encaminhar cópia da deliberação que vier a ser adotada ao Procurador-Chefe da Procuradoria da República no Estado da Bahia, nos termos do § 3º do art. 16 da Lei 8.443/1992 c/c o § 7º do art. 209 do Regimento Interno do TCU, para adoção das medidas cabíveis; e comunicar-lhe que o relatório e o voto que a fundamentarem podem ser acessados por meio do endereço eletrônico www.tcu.gov.br/acordaos e que, caso haja interesse, o Tribunal pode enviar-lhe cópia desses documentos sem qualquer custo."
O Ministério Público junto a este Tribunal (MP/TCU) , em manifestação regimental, concordou parcialmente com a proposta de encaminhamento da unidade instrutiva, conforme o parecer à peça 203, cuja parte dispositiva reproduz-se abaixo:
" (...) 
10.	Inicialmente, analisa-se a questão levantada pela defesa, acerca do instituto da prescrição.
11.	Ao julgar, em 17/4/2020 , o Recurso Extraordinário (RE) 636.886 , no qual se discutia o alcance da regra estabelecida no art. 37, § 5º, da Constituição Federal , relativamente a pretensões de ressarcimento ao erário fundadas em decisões de Tribunal de Contas, o Supremo Tribunal Federal (STF) fixou, com repercussão geral, a tese de que "É prescritível a pretensão de ressarcimento ao erário fundada em decisão de Tribunal de Contas", nos termos do voto do Ministro Alexandre de Moraes.
12.	Registre-se que, contra o julgamento do STF no RE 636.886, foram opostos embargos de declaração pela Advocacia-Geral da União (AGU) , em 14/8/2020, pendentes de apreciação pela Corte Suprema.
13.	Não obstante o RE 636.886 ter sido julgado tendo como contexto a fase de execução de título executivo oriundo de decisão de Tribunal de Contas, é possível constatar, à vista do teor do voto do Ministro Alexandre de Moraes, ao qual aderiram os demais , que a interpretação conferida pela Corte Suprema à matéria constitucional, quanto à inteligência do art. 37, § 5º, da Constituição Federal, é a da prescritibilidade, como regra, da pretensão de ressarcimento ao erário.
14.	Segundo constou do item 2 da ementa do acórdão, somente seriam imprescritíveis "as ações de ressarcimento ao erário fundadas na prática de ato de improbidade administrativa doloso tipificado na Lei de Improbidade Administrativa - Lei 8.429/1992" (grifo nosso) , conforme tese anteriormente definida .
15.	A conclusão afasta, em nosso sentir, a possibilidade de a Corte de Contas continuar a empregar, no exame de suas TCEs, a Súmula TCU 282, segundo a qual "As ac¿o¿es de ressarcimento movidas pelo Estado contra os agentes causadores de danos ao era¿rio sa¿o [em quaisquer casos] imprescriti¿veis.", por veicular interpretação que não mais se coaduna com o entendimento do STF.
16.	Ao mesmo tempo, exige que o TCU se debruce a respeito do prazo e regime prescricionais aplicáveis à pretensão ressarcitória exercida em sede de processo de contas, na medida em que sobre ela não disse a decisão do STF, inclusive por refugir à matéria de direito que lhe fora submetida na oportunidade.
17.	Assim, não havendo, na Lei 8.443/1992 ou em qualquer outro diploma legal, disposição específica, incumbe à Corte de Contas apontar, em atenção ao postulado da segurança jurídica e à vista dos parâmetros legislativos existentes, o arcabouço normativo aplicável, de forma a orientar os trabalhos no âmbito do Tribunal e nortear seus jurisdicionados.
18.	Isso já foi feito no que tange especificamente à pretensão sancionatória, no Acórdão 1441/2016-TCU-Plenário (relator: Ministro Benjamin Zymler; redator: Ministro Walton Alencar Rodrigues) , por ocasião da apreciação de incidente de uniformização de jurisprudência - ante a prevalência, àquele tempo, da tese da imprescritibilidade em qualquer hipótese da pretensão de ressarcimento ao erário. Ali se definiu a aplicação das regras gerais de prescrição, tratadas no Código Civil, aos processos de controle externo, inclusive quanto ao prazo decenal do art. 205 daquele diploma legal, aplicável quando inexistente prazo específico.
19.	Mesmo que reparação e penalidade tenham naturezas distintas, este membro do Ministério Público entende pela aplicação do mesmo regime e prazo decenal à pretensão de ressarcimento, no controle externo, pelas mesmas razões empregadas pelo Tribunal em relação à pretensão sancionatória, em deferência à jurisprudência da Corte de Contas e, também, como forma de assegurar a uniformidade dos critérios de contagem do prazo prescricional.
20.	Não se ignora a existência de alguma divergência quanto à aplicação, no âmbito do Direito Público, das normas gerais de prescrição do Código Civil, pela especial pertinência do diploma às relações jurídicas de Direito Privado. Porém, disposições do Código Civil têm, sim, teor de normas gerais de Direito, aplicáveis também ao Direito Público à falta de norma específica.
21.	Cumpre esclarecer que a aplicação do regramento do Código Civil à prescrição no âmbito do TCU se faz por incidência direta, na condição de regra geral, o que dispensa o suprimento de lacuna legal, por meio de analogia. Nesse sentido, cabe transcrever excerto da manifestação do Ministro Walton Alencar Rodrigues, assente no voto revisor aprovado pelo Plenário do TCU quando da prolação do Acórdão 1.441/2016:
O silêncio da Lei 8.443/1992, acerca da prescrição da multa, não abre lacuna a ser colmatada por analogia, mas hipótese de incidência da regra geral de prescrição, contida na legislação civil codificada.
Haveria, portanto, quando menos, lei formal, dispondo sobre a prescrição do dever-poder sancionador do Tribunal. A expressa disposição legal impede o uso da analogia, porque o instituto somente tem lugar na hipótese de omissão da lei. Essa, aliás, a dicção do art. 4º da Lei de introdução às normas do direito brasileiro, que transcrevo:
"Art. 4º Quando a lei for omissa, o juiz decidirá o caso de acordo com a analogia, os costumes e os princípios gerais de direito." (grifos meus) 
No caso em exame, não há lacuna a ser preenchida por analogia com o direito público ou civil, mas regra de incidência direta, assentada no art. 205 do Código Civil.
Por essas razões, afasto-me das conclusões trazidas pelo e. relator, no sentido de que o Tribunal haveria de subordinar seu poder-dever de impor sanções à prescrição quinquenal, por ser esse o prazo preponderante "no microssistema do Direito Público". 
Manifesto-me, pois, pela incidência da regra geral de prescrição assentada no Código Civil, aplicável a todos os casos em que a lei sobre ela não dispuser explicitamente.
 (grifos nossos e do original) 
22.	A mesma linha de raciocínio ora defendida foi desenvolvida no parecer proferido pelo então Procurador-Geral do MP/TCU, Dr. Paulo Soares Bugarin, no âmbito do TC Processo 030.926/2015-7, conforme demonstra o trecho seguinte:
12. Sobre o uso do Código Civil para extrair a norma jurídica aplicável à prescrição da pretensão punitiva afeta às relações de Direito Público, entendo que, sem embargo de reconhecer os contornos próprios de cada disciplina, não se pode delimitar de forma estanque as esferas entre Direito Civil e Direito Administrativo, Direito Público e Direito Privado. Nesse sentindo, para alguns doutrinadores, a crescente constitucionalização do Direito Civil (expoente do Direito Privado) e do Direito Administrativo (expoente do Direito Público) contribui para a dificuldade, em qualificadas dimensões, na contraposição pura e simples entre Direito Público e Privado. 
13. Com efeito, nem tudo que está dentro do Código Civil é propriamente, ou exclusivamente, matéria de Direito Civil. Não se pode olvidar que o CC/2002 também dispõe de matérias consideradas de cunho administrativo, tais como: conceituação de pessoa jurídica de direito público (arts. 40 e 41) ; responsabilidade civil de pessoa jurídica de direito público (art. 43) ; fundações (art. 62 e seguintes) ; bens públicos (art. 98 e seguintes) ; desapropriação (art. 1.275, inciso V, considerada como causa de perda da propriedade imóvel) ; as restrições ao uso anormal da propriedade (art. 1.277 e seguintes) ; a passagem forçada (art. 1.285) ; a imposição de passagem de cabos e tubulações (art. 1.286) ; a regulação das águas e questão dos aquedutos (art. 1288 e seguintes) ; a limitação entre prédios (art. 1.297) e o direito de construir (art. 1299 e seguintes) .
14. Da mesma forma, diversos institutos do Direito Civil são corriqueiramente utilizados pelo Tribunal, inclusive em sua atuação sancionadora, a exemplo da solidariedade passiva (arts. 275 a 285 do CC/2002) e da desconstituição da personalidade jurídica de empresas (art. 50 do CC/2002) .
15. Desta forma, data vênia, não se mostra despropositado ou inadequado utilizar a disciplina do Código Civil para se estabelecer prazo prescricional aplicável ao TCU.
 (peça 3, p. 3, do TC Processo 030.926/2015-7 - grifos nossos e do original) 
23.	Tendo em vista a adoção do Código Civil como marco legal a nortear a tese ora defendida, cabe verificar qual seria o marco temporal a ser adotado pelo Tribunal como início da contagem do prazo prescricional para o exercício da pretensão de ressarcimento.
24.	O Código Civil, em seu art. 189, estabelece que "violado o direito, nasce para o titular a pretensão, a qual se extingue, pela prescrição, nos prazos a que aludem os arts. 205 e 206". Para a atividade de controle externo, o momento de violação do direito pode ser associado à data da ocorrência da irregularidade, ou seja, da prática de algum ilícito que acarrete dano aos cofres públicos. Esse seria, portanto, o marco inicial para o exercício da pretensão condenatória do TCU, pelo qual se dá a "apuração dos fatos, identificação dos responsáveis e quantificação do dano", ex vi do disposto no art. 8º da Lei 8.443/1992.
25.	Há que se reconhecer, contudo, a suspensão do curso do prazo prescricional sempre que momentaneamente obstado o prosseguimento no exercício da pretensão por razão unicamente imputável ao responsável, a exemplo da submissão extemporânea de elementos adicionais. Uma vez obstada, temporariamente, a pretensão, não deve ter curso a prescrição, por necessária simetria, na medida em que a última constitui, justamente, o prazo legal de exercício da primeira.
26.	O referido entendimento é extraído do item 9.1.5 do Acórdão 1441/2016-TCU-Plenário:
9.1. deixar assente que:
 (...) 
9.1.5. haverá a suspensão da prescrição toda vez que o responsável apresentar elementos adicionais de defesa, ou mesmo quando forem necessárias diligências causadas por conta de algum fato novo trazido pelos jurisdicionados, não suficientemente documentado nas manifestações processuais, sendo que a paralisação da contagem do prazo ocorrerá no período compreendido entre a juntada dos elementos adicionais de defesa ou da peça contendo o fato novo e a análise dos referidos elementos ou da resposta da diligência, nos termos do art. 160, §2º, do Regimento Interno;
 (grifo nosso) 
27.	Raciocínio semelhante se aplica às hipóteses em que o exercício da pretensão de ressarcimento restar intencionalmente obstaculizado em virtude de conduta fraudulenta dos responsáveis, dissimuladora da irregularidade ensejadora do dano ao erário, com fins a lhes assegurar a impunidade e a retenção de eventuais vantagens ilícitas. Nesses casos, admitir o curso da prescrição desde a ocorrência da irregularidade lhes permitiria beneficiarem-se da própria conduta fraudulenta, da própria torpeza, de forma incompatível com a boa-fé objetiva.
28.	Ainda que a lei seja omissa quanto a tal hipótese impeditiva da prescrição, ela decorre da própria lógica da prescrição e do ditame da boa-fé objetiva que, como princípio geral de direito, presta-se à colmatação de lacunas, nos termos do art. 4º da Lei de Introdução às Normas do Direito Brasileiro (LINDB) .
29.	Orientações semelhantes são identificadas na jurisprudência do STJ:
 (...) 5. Outro relevante e grave aspecto a ser destacado é a intenção deliberada do Sr. Hélio Viana Freitas em obstar a realização de sua citação, como atestado pelo meirinho, em 9.7.2009. Ao argumentar a existência de prescrição, quando se escondeu intencionalmente e só compareceu aos autos em virtude da realização de penhora on-line nas suas contas correntes, denota propósito de "beneficiar-se com a própria torpeza". Tal conduta não encontra amparo jurídico e não pode ser chancelada pelo Poder Judiciário. Precedentes: AgInt nos EDcl no AREsp 1.013.829/RJ, Rel. Min. Marco Aurélio Bellizze, Terceira Turma, DJe 14.8.2018; REsp 1.740.260/RS, Rel. Min. Ricardo Villas Bôas Cuevas, Terceira Turma, DJe 29.6.2018; AgRg no REsp 1.398.155/RN, Rel. Min. Benedito Gonçalves, Primeira Turma, DJe 28.9.2015; REsp 1.366.694/MG, Rel. Min. Mauro Campbell Marques, Segunda Turma, DJe 17.4.2013.
 (...) 
 (REsp 1770249/RJ, Rel. Ministro HERMAN BENJAMIN, SEGUNDA TURMA, julgado em 8/11/2018, DJe 19/11/2018) (grifos nossos) 
ADMINISTRATIVO. CONTRATO. INADIMPLÊNCIA. ANTECIPAÇÃO DO VENCIMENTO. PRAZO DE PRESCRIÇÃO. MANUTENÇÃO DO TERMO INICIAL.
1. Trata-se de ação monitória referente ao contrato de abertura de crédito para financiamento estudantil em que a origem afastou a prescrição reconhecida pelo juízo de primeiro grau.
2. Esta Corte pacificou seu entendimento no sentido de que, mesmo diante do vencimento antecipado da dívida, subsiste inalterado o termo inicial do prazo de prescrição - no caso, o dia do vencimento da última parcela, 10.2.2008. Precedentes.
3. Note-se, ainda, que a ninguém é admitido valer-se da própria torpeza. Ora, entender em favor da antecipação do prazo em questão beneficiaria o próprio devedor que criou o óbice para o recebimento do crédito.
4. Recurso especial não provido.
 (REsp 1247168/RS, Rel. Ministro MAURO CAMPBELL MARQUES, SEGUNDA TURMA, julgado em 17/5/2011, DJe 30/5/2011) (grifos nossos) 
30.	A circunstância impeditiva da prescrição de que aqui se cogita guarda coerência, ainda, com a teoria da actio nata, em sua feição subjetiva, sob a qual não há se falar em inércia daquele a quem caberia exercer a ação sem que ele detenha condições de saber do próprio ato irregular. Segundo a teoria, é a partir da efetiva ciência da violação da ordem jurídica que exsurge a pretensão e, por corolário, a fluência do prazo para o seu regular exercício, haja vista que, repise-se, não se tem por razoável exigir do titular da pretensão o seu devido exercício antes mesmo de que tenha ciência sobre o fato irregular ou seus efeitos (no caso, o dano ao erário) . Nessa linha é o seguinte julgado do STJ:
PROCESSUAL CIVIL E ADMINISTRATIVO. RECURSO ESPECIAL. APREENSÃO DE VEÍCULO REVERTIDA JUDICIALMENTE. DANOS EMERGENTES. PRESCRIÇÃO. TERMO INICIAL. PRINCÍPIO DA ACTIO NATA. (...) 
1. O curso do prazo prescricional do direito de reclamar inicia-se somente quando o titular do direito subjetivo violado passa a conhecer o fato e a extensão de suas consequências, conforme o princípio da actio nata. (...) .
 (...) 
 (REsp 1257387/RS, Rel. Ministra ELIANA CALMON, SEGUNDA TURMA, julgado em 5/9/2013, DJe 17/9/2013 - grifos nossos) 
31.	Registre-se que a adoção da teoria da actio nata, em sua subjetiva acepção, é medida que, para além de juridicamente razoável - vez que permite à prescrição operar, de fato, como instrumental garantidor da ordem e segurança jurídicas, em vez de favorecer unicamente ao interesse privado do agente dissimulador - desvela-se imprescindível aos casos em que se apuram danos decorrentes de ilícitos de maior complexidade, que, pela própria natureza de que se revestem, não têm percepção prontamente evidenciadas e, portanto, são impassíveis de ciência imediata pelos órgãos de controle da gestão pública.
32.	Não estamos a olvidar que, ao se considerar como termo inicial da prescrição o momento em que o detentor da legítima pretensão obtém (ou poderia obter) a inequívoca ciência do ato irregular, poderá haver situações em que o início do prazo prescricional remanesça suspenso por prazo demasiadamente longo, o que poderia culminar em indesejável prejuízo ao devido processo legal. Para situações tais, caberia ao Tribunal avaliar, como já faz atual e rotineiramente, se o desproporcional lapso desde a prática da irregularidade ensejadora de dano tem o condão de prejudicar o contraditório e a ampla defesa, a exemplo do que preconiza o inciso II do art. 6º da Instrução Normativa TCU 71/2012 .
33.	Ressalvamos, ainda, a hipótese em que, a despeito do decurso do prazo prescricional, verificam-se indicativos de ato doloso de improbidade administrativa tipificado na Lei 8.429/1992 como causa de dano ao erário, o que, em tese, revestiria a pretensão ressarcitória de imprescritibilidade. Ainda que não caiba ao TCU a capitulação formal da conduta sob tal categoria jurídica, não há impedimento a que o Tribunal prossiga no desempenho de sua atividade fiscalizatória, se assim justificarem a materialidade e a relevância do fato, valendo-se de sua expertise na apuração do dano de modo a, inclusive, subsidiar eventual atuação em juízo do Ministério Público comum ou da própria pessoa jurídica de direito público lesada - conforme legitimidade que lhes atribui o art. 17 da Lei 8.429/1992 -, com fins à persecução do ressarcimento ao erário.
34.	Em vista dos parâmetros acima apontados, verifica-se a ocorrência parcial da prescrição da pretensão ressarcitória e punitiva no presente caso concreto. Considerando que os atos praticados ocorreram entre os exercícios de 2005 a 2009 e 2011, houve a incidência da prescrição para atos com data de ocorrência até 30/11/2008, devido ao transcurso de mais de dez anos desde o advento das pretensões sancionatória e ressarcitória do TCU até o marco interruptivo da prescrição, qual seja, a emissão do ato ordenatório da citação, em 30/11/2018 (peça 123) . 
***
35.	Caso não venha a ser acolhida a contagem do prazo prescricional com fundamento na tese decenal anteriormente defendida, propomos, subsidiariamente, a aplicação, por analogia, da Lei 9.873/1999, a qual estabelece prazo quinquenal e regime específico de prescrição para o exercício de ação punitiva pela Administração Pública Federal direta e indireta e dá outras providências.
36.	Ainda que o controle externo não se confunda com o exercício sancionatório do poder de polícia - de cuja prescrição a lei trata -, nada impede a adoção da referida norma, com fins à integração normativa - se considerada a existência de lacuna legislativa - por ser a que apresenta, no âmbito específico do regime jurídico de Direito Público, maior aderência às especificidades do controle externo, no que tange à sua face persecutória e ao seu caráter não judicial.
37.	A adoção da Lei 9.873/1999 tem como vantagem a convergência com precedentes do STJ que tratam da matéria da prescrição no controle externo, a exemplo dos indicados a seguir:
EMENTA: ADMINISTRATIVO. PREFEITO. PROCEDIMENTO ADMINISTRATIVO. TCU. RESSARCIMENTO AO ERÁRIO. AÇÃO ANULATÓRIA. PRESCRIÇÃO QUINQUENAL. PRECEDENTE DA SEGUNDA TURMA: RESP N. 1.480.350/RS. PRECEDENTE DA PRIMEIRA TURMA: RESP N. 1.129.206/PR.
I - Ação originária visando à anulação do procedimento administrativo instaurado no TCU contra o autor que, enquanto Prefeito do Município de Pedra/PE, teria superfaturado obras de construção de escolas municipais, culminando na condenação ao ressarcimento de parte da quantia recebida em virtude do Convênio n.5.328/96, e multa.
II - Prescrição quinquenal reconhecida, considerando que a vigência do referido Convênio data de 1997, e a Tomada de Contas foi instaurada pelo TCU somente em 2005.
III - Os autos não versam sobre ação de ressarcimento para o fim de se estabelecer sobre a imprescritibilidade nos termos constitucionais respectivos. 
IV - "Em virtude da lacuna legislativa, pois não há previsão legal de prazo para a atuação do Tribunal de Contas da União, deve ser-lhe aplicado o prazo quinquenal, por analogia aos arts. 1º do Decreto 20.910/32 e 1º da Lei 9.873/99" (REsp n. 1.480.350/RS, Rel. Ministro Benedito Gonçalves, primeira turma, julgado em 5/4/2016, DJe 12/4/2016) .
V - Precedente análogo da Primeira Turma, sob o enfoque da Lei n.9.874/99.
VI- Recurso especial improvido.
 (REsp 1464480/PE, Rel. Ministro FRANCISCO FALCÃO, SEGUNDA TURMA, julgado em 13/6/2017, DJe 23/6/2017 - grifos nossos) 
EMENTA: PROCESSUAL CIVIL E ADMINISTRATIVO. RECURSO ESPECIAL. TRIBUNAL DE CONTAS DA UNIÃO. PROCESSO DE TOMADA DE CONTAS ESPECIAL. VIOLAÇÃO A INSTRUÇÃO NORMATIVA. EXAME INCABÍVEL EM SEDE DE APELO ESPECIAL. ARTS. 31 E 57 DA LEI 8.443/92, 471 DO CPC, 884 DO CC, 26, VI, E 27, § 1º, DA LEI 9.784/99. AUSÊNCIA DE PREQUESTIONAMENTO. SÚMULA 211/STJ. TESE DE PRESCRIÇÃO ADMINISTRATIVA. AUSÊNCIA OU FALHA NA PRESTAÇÃO DE CONTAS. IMPUTAÇÃO DO DÉBITO E APLICAÇÃO DE SANÇÃO. NÃO CONFIGURAÇÃO DE HIPÓTESE DE IMPRESCRITIBILIDADE. LACUNA LEGISLATIVA. NECESSIDADE DE INTEGRAÇÃO POR ANALOGIA. APLICAÇÃO DO PRAZO QUINQUENAL. DECURSO. OCORRÊNCIA.
 (...) 
7. Em virtude da lacuna legislativa, pois não há previsão legal de prazo para a atuação do Tribunal de Contas da União, deve ser-lhe aplicado o prazo quinquenal, por analogia aos arts. 1º do Decreto 20.910/32 e 1º da Lei 9.873/99. Em hipótese similar à presente, porquanto ausente prazo decadencial específico no que concerne ao exercício do poder de polícia pela Administração, antes do advento da Lei 9.873/99, a Primeira Seção desta Corte, no julgamento do REsp 1.105.442/RJ (Rel Min. Hamilton Carvalhido, Primeira Seção, DJe 22/2/2011) , sob o rito do art. 543-C do CPC, assentou ser ele de 5 anos, valendo-se da aplicação analógica do art. 1º do Decreto 20.910/32.
8. Recurso especial parcialmente conhecido e, nessa extensão, provido para julgar procedente o pedido inicial, desconstituindo a decisão do Tribunal de Contas da União no processo de tomada de contas especial do Convênio 5013/96, ressalvando-se a via judicial para o pleito de eventual ressarcimento.
 (REsp 1480350/RS, Rel. Ministro BENEDITO GONÇALVES, PRIMEIRA TURMA, julgado em 5/4/2016, DJe 12/4/2016 - grifos nossos) 
38.	Cabe destacar que a Corte Suprema, em decisões monocráticas de caráter liminar, também já indicou a aplicação da Lei 9.873/1999, para fins de contagem do prazo prescricional, aos processos de controle externo, a saber:
EMENTA: DECISÃO MANDADO DE SEGURANÇA - TRIBUNAL DE CONTAS DA UNIÃO - TOMADA DE CONTAS ESPECIAL - PRESCRIÇÃO - LIMINAR DEFERIDA. 
1. (...) Coesa Engenharia Ltda. insurge-se contra a deliberação nº 1.110/2017, por meio da qual o Tribunal de Contas da União, no processo de tomada de contas especial nº Processo 016.851/2003-9, condenou-a, juntamente com prefeito e gestores do Departamento Nacional de Obras contra as Secas - DNOCS, ao pagamento de multa e ressarcimento de débito (...) . Consoante narra, o alegado pagamento a maior teria ocorrido em 13 de outubro de 1992, havendo sido as contas dos gestores inicialmente julgadas regulares pelo Órgão de fiscalização. Relata a posterior reabertura desses processos, apreciados em conjunto com a tomada de contas especial impugnada, instaurada em 2003 e da qual foi inicialmente intimada para defender-se em 2006. (...) Evocando precedentes, afirma a incidência da Lei nº 9.873/1999, a estabelecer prazo para exercício de ação punitiva pela Administração Pública federal. (...) O Tribunal de Contas da União, em informações, aponta a inviabilidade de o Judiciário adentrar o mérito da decisão administrativa. (...) Refere-se a trechos de pronunciamentos formalizados no processo impugnado, segundo os quais: no tocante à aplicação de multa, a Lei nº 8.443/1992, a reger a atividade do Tribunal, não prevê regra de prescrição e, mesmo se aplicado o prazo decenal versado no artigo 205 do Código Civil, a citação dos gestores teria interrompido a fluência; a pretensão de reparação civil do Estado é imprescritível. O processo está concluso para apreciação da medida acauteladora. 
2. Surgem com relevância maior as causas de pedir atinentes ao devido processo legal e à segurança jurídica. O sobrepreço imputado pelo Órgão de controle teria ocorrido em 1992, sobrevindo apenas em 2006 a notificação da impetrante para responder ao processo administrativo que levou à determinação de ressarcimento ao erário e aplicação de multa (...) . Decorridos treze anos entre o fato supostamente lesivo e a intimação do particular, o Estado não poderia mais buscar o ressarcimento ou a punição, seja na via administrativa, seja na judicial. (...) O que ocorre, tradicionalmente, no Direito? O quinquênio a reger a prescrição (...) . Verifico-o quanto à ação a ser ajuizada pela Fazenda, assim como por aquele prejudicado por ato do Estado - Decreto nº 20.910/1932. Mais ainda: esse é o lapso aplicável, por força da Lei nº 4.717/1965, à ação popular e à ação de improbidade, nos termos do artigo 23, inciso I, da Lei nº 8.429/1992. É observável, também, considerado o poder-dever de autotutela administrativa - artigo 54 da Lei nº 9.784/1999. Por fim, atentem para a integral incidência, quanto à atuação sancionatória do Tribunal de Contas da União, da Lei nº 9.873/1999, conforme decidido pela Primeira Turma no mandado de segurança nº 32.201, relator o ministro Luís Roberto Barroso. Em suma, descabe admitir que o Poder Público, na seara patrimonial, cruze os braços, permanecendo com poder exercitável a qualquer momento. A evocação da segurança jurídica, como garantia da cidadania diante de guinadas estatais, confere relevância à passagem do tempo. Por isso há, no cenário, a prescrição, a alcançar a pretensão, a ação, e a decadência, que apanha e fulmina o próprio direito. Nesse contexto, deve o Tribunal de Contas da União observar o lapso de cinco anos para proceder à notificação daquele que busca responsabilizar por dano ao erário. 
3. Defiro a liminar, suspendendo, relativamente à impetrante, os efeitos da condenação imposta pelo Órgão impetrado por meio da deliberação nº 1.110/2017 (...) .
 (...) 
 (Mandado de Segurança [MS] 35294 , Relator: Min. MARCO AURÉLIO, julgado em 6/3/2018, publicado em PROCESSO ELETRÔNICO DJe-044 DIVULG 7/3/2018 PUBLIC 8/3/2018 - grifos nossos) 
39.	Não se pode deixar de mencionar, também, que, na apreciação do RE 636.886, o Ministro Gilmar Mendes destacou que a "prescritibilidade é a regra" e defendeu o emprego supletivo da Lei 9.873/1999, ante a ausência de lei específica, no âmbito dos processos de contas.
40.	A contagem do prazo quinquenal da referida lei teria início, de acordo com o entendimento do Ministro Gilmar Mendes, por ocasião da apresentação da prestação de contas, quando fosse o caso, ou, em caso de omissão, "apenas [...] com o início da tomada de contas especial pelo controle interno ou externo"; a complementação da prestação de contas caracterizaria uma das causas interruptivas; e as providências da fase interna serviriam como período de suspensão da prescrição.
41.	No seguinte excerto de seu voto, o Ministro Gilmar Mendes resumiu os principais aspectos de sua compreensão sobre o emprego do prazo quinquenal:
Por oportuno, registro a incidência de prazos diferenciados a depender da fase fiscalizatória em que se encontre o fato que cause prejuízo ao erário.
Primeiro, há prazo decadencial (prescricional punitivo, nos termos da lei) quinquenal entre a data da prestação de contas e o início da fase preliminar de tomada de contas especial (citação ou notificação do interessado ou responsável pela prestação de contas na fase preliminar de tomada de contas pelos órgãos internos ou externos) , com a observância de causas de interrupção (retificação da prestação de contas pelo responsável) e de suspensão (enquanto durar a fiscalização preliminar realizada pelo controle interno do Ente Público, diante da inexistência de inércia estatal na averiguação do fato) . Pela obviedade, em se tratando de ato de fiscalização prévia (controle externo preventivo) , sequer existe a inércia estatal a justificar o início de qualquer decurso de tempo.
Secundariamente, uma vez iniciada a tomada de contas pelo órgão de controle interno ou externo, de forma preliminar, em decorrência de ser causa interruptiva legal, reinicia-se novo prazo decadencial (prescricional punitivo) até a decisão condenatória recorrível pelo Tribunal de Contas.
Terceiro, a contar da decisão final do Tribunal de Contas, inicia-se prazo prescricional (próprio) para ajuizamento da correspondente ação de execução. (...) 
42.	Ainda em favor da aplicação da Lei 9.873/1999, não poderíamos deixar de mencionar as abalizadas contribuições do então Procurador-Geral do Ministério Público de Contas da União, Dr. Lucas Rocha Furtado, no TC Processo 001.753/2002-3 , e da atual Procuradora-Geral, Dra Cristina Machado da Costa e Silva, no TC Processo 020.635/2004-9.
43.	Ressalta-se a completude do regime prescricional da Lei 9.873/1999, conforme ressaltado pela Procuradora-Geral do MP/TCU no mencionado parecer, dispondo a norma do marco inicial de contagem do prazo, na "data da prática do ato [irregular]", e das respectivas causas interruptivas, enumeradas no seu artigo 2º:
Art. 2o Interrompe-se a prescrição da ação punitiva:
I - pela notificação ou citação do indiciado ou acusado, inclusive por meio de edital;
II - por qualquer ato inequívoco, que importe apuração do fato;
III - pela decisão condenatória recorrível.
IV - por qualquer ato inequívoco que importe em manifestação expressa de tentativa de solução conciliatória no âmbito interno da administração pública federal.
44.	À exceção do inciso IV do art. 2º da Lei 9.873/1999, nota-se que as causas interruptivas indicadas nos incisos I a III constituem eventos sucessivos. Após efetuadas as apurações iniciais, com marco interruptivo demarcado por "qualquer ato inequívoco, que importe apuração do fato" (inciso II) , e estando presentes as condições de procedibilidade, forçosamente deverá ser promovida "a notificação ou citação do indiciado ou acusado" (inciso I) , visto constituir tal ato de comunicação pressuposto de oportunização do contraditório e, assim, condição de validade de eventual condenação, à luz do devido processo legal. Suceder-lhes-á, igualmente, "a decisão condenatória recorrível" (inciso III) , se houver.
45.	Assim, devem ser entendidas como causas sucessivas e não repetíveis de interrupção do prazo prescricional, à semelhança do que se observa no Direito Penal, onde, de igual modo, o legislador optou pelo estabelecimento de causas interruptivas sucessivas, a exemplo do recebimento da denúncia e da publicação da sentença ou acórdão condenatórios recorríveis (art. 117, incisos I e IV, do Código Penal) .
46.	Na lição de Marcelo Madureira Prates , com a qual este membro do Ministério Público se alinha:
 (...) no que toca aos atos que interrompem a prescrição administrativa, acreditamos que os atos interruptivos previstos no art. 2º [incisos I a III] da Lei nº 9.873/99 constituem sucessão cronológica de atos não-repetíveis nem substituíveis, o que implica que cada ato aí previsto somente possa ocorrer uma única vez e em momento determinado, já que, praticado o ato posterior, extingue-se a possibilidade de praticar o ato logicamente anterior. Essa visão coaduna-se com aquela e, mais ainda, dela decorre, de que o processo administrativo punitivo há de ser visto como uma sucessão cronológica de quatro fases fundamentais, quais sejam:
 (1) investigativa, destinada à apuração dos fatos suspeitos, é dizer, à coleta de elementos indiciários sobre a materialidade do fato e a autoria;
 (2) contraditória, a qual se inicia com a citação do suposto infrator, visando a lhe garantir contraditório e ampla defesa;
 (3) decisória, referente à decisão inicial recorrível; e
 (4) recursal, em que há a decisão final no plano administrativo.
 (p. 905 - grifos nossos e do original) 
47.	Transpondo-se os eventos previstos nos incisos I a IV do art. 2º da Lei 9.873/1999 para o contexto do processo de contas, pode ser feito o seguinte cotejo:
CAUSA INTERRUPTIVA PREVISTA NO ART. 2º DA LEI 9.873/1999		PROVIDÊNCIA E CORRESPONDENTE MOMENTO DE CARACTERIZAÇÃO	INSTÂNCIA RESPONSÁVEL
 (sem possibilidade de repetição do "ato inequívoco" que já tenha sido praticado por outra instância) 
II - por qualquer ato inequívoco, que importe apuração do fato;	Data do ato administrativo praticado na fase investigativa ou do documento (relatório de fiscalização etc.) que caracterize o "ato inequívoco", com a "reunião de elementos mínimos de convicção para a caracterização de um ilícito (materialidade do fato e autoria) " , acompanhado da determinação de providências para averiguar a ocorrência do dano e a identificação dos responsáveis.	¿	Órgão ou entidade responsável pelo repasse dos recursos 
¿	Controle Interno
¿	TCU
¿	Outras instâncias de controle (autoridades policiais , Ministério Público, entre outras) 
IV - por qualquer ato inequívoco que importe em manifestação expressa de tentativa de solução conciliatória no âmbito interno da administração pública federal.	Primeira possibilidade: data em que o responsável manifesta sua intenção, na fase interna da TCE, de "recolher o valor principal integral atualizado monetariamente, sem a incidência de juros moratórios, nos termos do art. 12, § 2º, da Lei 8.443, de 16 de julho de 1992" (caput do art. 13-A da Instrução Normativa TCU 71/2012) ou a data em que o responsável providencia tal recolhimento e, em seguida, apenas comunica tal providência à Administração (sujeito à complementação de valores) .	¿	Órgão ou entidade responsável pelo repasse dos recursos
Segunda possibilidade (desde que não implementada a primeira) : data em que o responsável manifesta, na fase externa da TCE, sua intenção de recolher o débito, ou recolhe o montante que entende devido e, em seguida, comunica tal providência ao TCU (sujeito à complementação de valores) .	¿	TCU
I - pela notificação ou citação do indiciado ou acusado, inclusive por meio de edital;	Data da ciência da citação pelos responsáveis ou de publicação do edital no DOU.	¿	TCU
III - pela decisão condenatória recorrível.	Data da prolação do acórdão condenatório (sujeito a recurso) .	¿	TCU
48.	Quanto à hipótese do inciso I do art. 2º da Lei 9.873/1999, defendemos a sua caracterização, no âmbito do controle externo, apenas quando o responsável toma ciência da citação efetuada pelo TCU (ou quando é publicado o edital de citação no DOU) . Não se deve considerar, para tanto, as eventuais notificações anteriores encaminhadas ao responsável, mesmo que tenha havido sua respectiva ciência, por não constituírem atos essenciais e suficientes de comunicação.
49.	Conforme assentado na jurisprudência do TCU, somente a citação realizada pelo Tribunal cumpre o efetivo papel de abertura do contraditório e da ampla defesa, de modo que somente sua falha ou ausência têm o condão de invalidar eventual juízo condenatório:
A ausência de notificação do responsável na fase interna do processo de tomada de contas especial não implica vício, porquanto a fase interna constitui procedimento inquisitório de coleta de provas, assemelhado ao inquérito policial, e a fase externa, que se inicia com a autuação do processo no TCU, é que garante o direito à ampla defesa e ao contraditório.
 (Acórdão 653/2017-TCU-Segunda Câmara - Relator: Ministro Augusto Nardes) 
Não há obrigatoriedade de oferecimento de contraditório na fase interna de tomada de contas especial, razão por que a ausência de notificação de responsável nessa fase não prejudica o andamento do processo no TCU. O direito à ampla defesa e ao contraditório deve ser garantido na fase externa. 
 (Acórdão 1514/2007-TCU-Segunda Câmara - Relator: Ministro Ubiratan Aguiar) 
50.	Advertimos, por último, que, a despeito da impertinência da única causa suspensiva expressamente prevista na Lei 9.873/1999 (art. 3º, inciso I) , a opção pela aplicação do referido marco legislativo não impede que sejam admitidas outras hipóteses suspensivas, ou mesmo impeditivas, como as mencionadas anteriormente, pelas razões já expostas neste parecer.
***
51.	Por fim, consignamos que os dois caminhos aqui apresentados bem se prestam aos mesmos desideratos, quais sejam, evitar a perpetuação de situações individuais de incerteza jurídica e, indiretamente, garantir um contraditório minimamente tempestivo, essencial à ampla defesa, em termos substantivos - já que essa acaba, de algum modo, fragilizada diante de longo lapso temporal entre o seu exercício e os fatos de que trata -, sem significar obstáculo leonino à relevantíssima busca pelo ressarcimento do erário, dada a complexidade burocrática que envolve. Estão em linha, ainda, com a tese prevalecente no STF, da prescritibilidade da pretensão de ressarcimento ao erário como regra.
52.	Nesse sentido, servem de desfecho à presente discussão as ponderações do Ministro Benjamin Zymler, apresentadas na parte inicial do voto que fundamentou o Acórdão 1314/2013-TCU-Plenário:
13. De ini¿cio, anoto que nenhuma das posic¿o¿es defendidas - prescric¿a¿o quinquenal por analogia a diversas normas de Direito Pu¿blico e prescric¿a¿o decenal com base no Co¿digo Civil - refoge aos padro¿es da razoabilidade. A questa¿o e¿ controversa, mormente pela falta de disposic¿a¿o legal especi¿fica a regular o instituto da prescric¿a¿o nos processos de controle externo. (grifo nosso) 
53.	Em vista da especial relevância da matéria, com repercussão sobre um número bastante significativo de processos, urge definição plenária da Corte de Contas, considerando o disposto no art. 16, inciso V, do Regimento Interno/TCU, a respeito não só da incorporação da tese da prescrição da pretensão de ressarcimento ao erário, mas, também, no que tange ao regime a que se submete a prescrição no controle externo, observados os parâmetros legislativos existentes.
54.	Não obstante a urgência para definição do tema, este membro do Ministério Público de Contas da União considera prudente que o TCU, em virtude da pendência de embargos de declaração opostos pela AGU - no qual houve, inclusive, pedido de modulação de efeitos -, aguarde a definição da Corte Suprema sobre a questão da pretensão de ressarcimento ao erário.
55.	Mesmo sem a garantia de que a futura decisão nos aclaratórios abrangerá a prescrição na fase de conhecimento (no processo de controle externo, in casu) , por extrapolar os limites do caso concreto objeto do RE 636.886  (atinente à fase de execução de título executivo extrajudicial oriundo de decisão de Tribunal de Contas) , a sugestão adiante consignada é a de que o julgamento da presente TCE seja sobrestado até que o STF aprecie os mencionados embargos de declaração. Evita-se, assim, que decisões da Corte de Contas venham a ser impugnadas perante o Poder Judiciário, movimentando desnecessariamente a máquina pública.
56.	E, uma vez proferida a decisão do STF, e conhecidos seus termos, este membro do Ministério Público de Contas da União sugere - ressalvada a possibilidade de uma definição jurisprudencial anterior - seja a matéria atinente à prescrição da pretensão ressarcitória submetida à apreciação do Plenário da Corte de Contas, com vistas a que se fixe entendimento sobre a questão de direito, a teor do art. 16, inciso V, do Regimento Interno/TCU, retomando-se, em seguida, o julgamento destas contas especiais.
***
57.	A respeito do mérito propriamente dito, faz-se necessária a análise da responsabilidade dos secretários municipais de saúde arrolados nos autos, frente à lacuna normativa sobre suas competências legais até o exercício de 2009; bem como a suficiência das evidências contidas nos autos para caracterizar as irregularidades relativas aos pagamentos efetuado à empresa MPL/Serviços Médicos LTDA., no exercício de 2009, sem a devida documentação comprobatória que especificasse os profissionais disponibilizados e os serviços prestados.
58.	Todos os que ocuparam o cargo de secretário de saúde entre os exercícios investigados foram arrolados nos autos como responsáveis solidários nas irregularidades apuradas.
59.	Deve-se sopesar na análise da responsabilização destes gestores questão relevante trazida nas alegações de defesa apresentadas. Trata-se do fato de o município ser muito pequeno e de somente ter sido aprovada em 16/12/2009 a Lei Municipal 955 (peça 164) , que estabeleceu o Fundo Municipal de Saúde (FMS) e as competências dos secretários de saúde.
60.	Segundo sustentam, toda a gestão financeira e contábil da área da saúde era responsabilidade do prefeito até a aprovação da citada lei (peça 159, p.3) . 
61.	O normativo estabeleceu explicitamente que caberia aos secretários de saúde assinar cheques como responsável pela tesouraria, quando delegado pelo Prefeito, bem como ordenar empenhos e pagamentos das despesas do FMS.
62.	Ressalte-se que, tanto a CGU, quanto a Unidade Técnica, concluíram que os chefes do executivo praticavam diretamente atos de ordenação de despesas do FMS, em desacordo com o inciso III do art. 9º, combinado com o § 2º do art. 32 da Lei 8.080/1990 - Lei Orgânica da Saúde (peça 201, p. 6, parágrafos 31-32) . 
63.	Conforme destacado pela Unidade Técnica (peça 201, p. 6) , a equipe de auditoria da CGU (Item 3.3.1.2 do Relatório de Demandas Especiais, peça 3, p. 25) comprovou o gerenciamento dos recursos do FMS pelos prefeitos municipais (Edélio Luís Dias Santos, pelas assinaturas nos cheques emitidos; e Ivani Andrade Fernandes Santos, pela subscrição de notas de empenho e atestados de liquidação de despesas referentes a serviços médicos) - peças 4 e 5. 
64.	A própria prefeitura declarou à CGU que o responsável pela movimentação das contas correntes e assinaturas dos cheques no período de 1/1/2005 a 31/12/2008 era Edélio Luís Dias Santos, então prefeito (peça 3, p. 25) . 
65.	Adicionalmente, a Unidade Técnica concluiu que a única evidência presente nos autos que permite apontar responsabilidades no caso específico da irregularidade relativa à despesas pagas sem comprovação documental são os cheques assinados justamente pelo ex-prefeito Edélio Luis Santos Dias, (peça 201, p. 17, parágrafo 94) .
66.	Robustece a tese de que os secretários de saúde não participavam da gestão financeira e contábil da pasta da saúde municipal, i) o depoimento de membro do CMS (peças 154; 160, p. 1, 4, 8 -item 3) e registros efetuados nas atas do conselho municipal de saúde; bem como ii) as razões apontadas pela ex-secretária de saúde, Thereza Maria do Socorro Chagas Silva (não arrolada nos presentes autos, em adesão à conclusão da CGU à peça 7, p. 3) , como ensejadoras de sua renúncia ao cargo, onde consta como fator determinante para seu pedido de exoneração a centralização das decisões sobre o tema saúde na figura do prefeito (peça 15; peça 100, p. 8) e iii) manifestação da ex-secretária de saúde Maria Isabel dos Santos (peça 85) .
67.	Assim, verifica-se que as irregularidades relativas às despesas efetuadas com recursos retirados da conta específica do Piso da Atenção Básica por meio de cheques emitidos pela Secretaria Municipal de Saúde no período de 1/1/2005 a 31/7/2008, sem suporte em documentos comprobatórios da regular aplicação; assim como a ausência de documentos comprobatórios do pagamento dos agentes comunitários de Saúde no período de outubro a dezembro de 2008 e décimo terceiro salário do mesmo ano devem ser atribuídas tão somente ao prefeito, responsável pela assinatura dos cheques e pelos pagamentos das despesas.
68.	Em situações análogas, o TCU responsabilizou prefeitos que efetivamente geriam os recursos do SUS, como nos Acórdãos 2.386/2021 e 12.462/2020, ambos da 1ª Câmara e de relatoria do Ministro-Substituto Augusto Sherman.
69.	Dessa forma, pelas razões expostas anteriormente, será proposto acatar integralmente as alegações de defesa apresentadas por todos os ex-secretários de saúde no cargo até o fim do exercício 2009, aproveitando-as em relação aos ex-secretários de saúde que foram revéis. 
***
70.	Quanto à irregularidade relacionada ao pagamento à empresa MPL/Serviços Médicos LTDA., os responsáveis foram questionados quanto à ausência de comprovação dos serviços prestados e dos profissionais contratados nos exercícios de 2009.
71.	Pesquisando os autos, encontramos à peça 88, p. 91-128, notas de empenho, listagem de despesas pagas, notas fiscais e comprovantes de recolhimento de imposto municipal, todos relativos aos serviços prestados na atenção básica em saúde pela empresa MPL no exercício de 2009.
72.	Há também uma série de planilhas de pagamento elaboradas pela empresa discriminando as especialidades, quantidades e valores dos serviços médicos prestados no período (peça 88, p. 99, 102, 106, 109, 113, 116, 120, 124) ; bem como relatório extraído do Sistema de Produção Ambulatorial do SUS (SAI/SUS) no exercício de 2009 para o município, onde constam as quantidades de atendimentos prestados, inclusive na atenção básica - consultas, atendimentos domiciliares (peça 88, p. 127) .
73.	A Unidade Técnica justificou a necessidade de realizar a citação dos responsáveis na ausência, nos processos de pagamento, de relação de profissionais médicos (identificação, registro no órgão de classe, especialidade etc.) colocados à disposição da municipalidade e de detalhamento do tipo de serviço prestado (peça 121, p. 5) .
74.	Muito embora tais informações sejam importantes para traçar um panorama completo dos serviços a serem pagos, as evidências apontam para a conclusão de que os serviços foram prestados. 
75.	Por isso, consideramos desproporcional e desarrazoado imputar débito aos responsáveis em decorrência desta lacuna de informações nos processos de pagamento, tendo em vista o razoável estabelecimento do nexo de causalidade entre as despesas declaradas e os recursos do SUS.
76.	 Dessa forma, considerando os termos da citação realizada, e inexistindo outras irregularidades relacionadas ao contrato com a empresa MPL, entendemos haver elementos suficientes para afastar o débito imputado aos responsáveis. 
***
77.	Diante do exposto, este representante do Ministério Público de Contas da União, com as devidas vênias por dissentir parcialmente da Unidade Técnica (peças 201-203) , manifesta-se no sentido de:
a)	considerar revéis, para todos os efeitos, Anderson Rocha, José Virgílio Vieira de Miranda, Edélio Luís Dias Santos, Edna Lilian Dias Santos, Ivani Andrade Fernandes Santos, dando-se prosseguimento ao processo, com fulcro no art. 12, § 3º, da Lei n. 8.443/1992;
b)	acatar as alegações de defesa apresentadas por Gilmar Rocha Pereira, Maria Isabel dos Santos e Patrícia Adolfo da Silva, aproveitando-as em relação aos Srs. José Virgílio Vieira de Miranda e Edna Lilian Dias Santos; 
c)	julgar regulares com ressalva as contas dos Srs. Gilmar Rocha Pereira, Maria Isabel dos Santos, Patrícia Adolfo da Silva, José Virgílio Vieira de Miranda e Edna Lilian Dias Santos, dando-lhes quitação, com fundamento nos artigos 16, inciso II; 18 e 23, inciso II da Lei 8.443/1992; 
d)	com fundamento nos artigos 1º, inciso I; 16, inciso III, alíneas "b" e "c"; 19, caput; 23, inciso III, da Lei 8.443/1992, e com artigos 1º, inciso I, 209, incisos II e III, e 214, inciso III, do Regimento Interno/TCU, que sejam julgadas irregulares as contas de Ivani Andrade Fernandes Santos e Anderson Rocha; condenando-os, solidariamente conforme a seguir descrito, ao pagamento das quantias a seguir especificadas, com a fixação do prazo de quinze dias, a contar das notificações, para comprovar, perante o Tribunal, conforme artigo 214, inciso III, alínea "a", do Regimento Interno, o recolhimento das dívidas aos cofres do Fundo Nacional de Saúde, atualizadas monetariamente e acrescidas dos juros de mora, calculados a partir das datas discriminadas, até a data do recolhimento, na forma prevista na legislação em vigor:
i.	Débito de responsabilidade solidária de Ivani Andrade Fernandes Santos e Anderson Rocha 
	Data do Fato Gerador
	Valor Histórico (R$) 

	24/1/2011
	5.000,00

	14/2/2011
	9.917,68

	14/4/2011
	9.355,00

	18/5/2011
	6.500,00

	01/7/2011
	3.500,00

	09/8/2011
	3.790,77

	23/9/2011
	5.821,00

	11/10/2011
	1.547,44

ii. Débito de responsabilidade de Ivani Andrade Fernandes Santos (peça 121, p. 12, débito 2) 
	Data de ocorrência
	Valor Histórico (R$) 

	5/1/2009
	33.117,00

e)	aplicar a Ivani Andrade Fernandes Santos e Anderson Rocha, individualmente, a multa prevista no art. 57 da Lei 8.443/1992 c/c o art. 267 do Regimento Interno, com a fixação do prazo de quinze dias, a contar das notificações, para comprovarem, perante o Tribunal, conforme art. 214, inciso III, alínea "a", do Regimento Interno, o recolhimento das dívidas aos cofres do Tesouro Nacional, atualizada monetariamente desde a data do acórdão até a do efetivo recolhimento, se for paga após o vencimento, na forma da legislação em vigor;
f)	sobrestar o julgamento das contas do Sr. Edélio Luís Dias Santos, nos termos do art. 47 da Resolução TCU 259/2014, diante da pendência da apreciação, pelo Supremo Tribunal Federal (STF) , dos embargos de declaração opostos pela Advocacia-Geral da União (AGU) contra a decisão proferida em 17/4/2020 no julgamento do Recurso Extraordinário (RE) 636.886; 
g)	uma vez proferida a decisão do STF, e conhecidos seus termos, encaminhar este processo ao Plenário, com vistas a que se fixe entendimento sobre a questão de direito relacionada à prescrição da pretensão de ressarcimento ao erário - se já não houver feito -, com fundamento no art. 16, inciso V, do Regimento Interno/TCU, retomando-se, em seguida, o julgamento desta TCE.
78.	Caso o relator não acolha a proposta acima, e considerando as prescrições decenais sancionatória e reparatória em relação aos débitos ocorridos até 30/11/2008, propõe-se a adoção das medidas contidas nas letras "a" a "e", do parágrafo anterior, acrescidas da seguinte:
a)	com fundamento nos arts. 1º, inciso I; 16, inciso III, alíneas "b" e "c"; 19, caput; 23, inciso III, da Lei 8.443/1992, e com arts. 1º, inciso I, 209, incisos II e III, e 214, inciso III, do Regimento Interno/TCU, que sejam julgadas irregulares as contas de Edélio Luís Dias Santos, condenando-o ao pagamento das quantias a seguir especificadas, com a fixação do prazo de quinze dias, a contar das notificações, para comprovar, perante o Tribunal (art. 214, inciso III, alínea "a", do Regimento Interno) , o recolhimento das dívidas aos cofres do Fundo Nacional de Saúde, atualizadas monetariamente e acrescidas dos juros de mora, calculados a partir das datas discriminadas, até a data do recolhimento, na forma prevista na legislação em vigor:
	Data de ocorrência
	Valor histórico (R$) 

	22/12/2008
	33.117,00

	29/12/2008
	33.117,00

b)	aplicar a Edélio Luís Dias Santos a multa prevista no art. 57 da Lei 8.443/1992 c/c o art. 267 do Regimento Interno, com a fixação do prazo de quinze dias, a contar das notificações, para comprovarem, perante o Tribunal, conforme art. 214, inciso III, alínea "a", do Regimento Interno, o recolhimento das dívidas aos cofres do Tesouro Nacional, atualizada monetariamente desde a data do acórdão até a do efetivo recolhimento, se for paga após o vencimento, na forma da legislação em vigor."
É o relatório.

Anamaria de Souza Ferraz Ribeiro Arcanjo (OAB/BA 29663) e Luís Claudio da Silva Arcanjo (OAB/BA 27.113), representando Edélio Luís Dias Santos; Tiago Martiniano Campos Meira (OAB/BA 23007), representando Gilmar Rocha Pereira; Tiago Martiniano Campos Meira (OAB/BA 23007), representando Maria Isabel dos Santos; Mateus de Almeida Oliveira (OAB/BA 56.263) e Leonardo Meira dos Santos (OAB/BA 57.225), representando Patrícia Adolfo da Silva.

Procurador Rodrigo Medeiros de Lima.

TOMADA DE CONTAS ESPECIAL. FNS. RECURSOS DO SUS. AUDITORIA DENASUS. PROGRAMA DE ATENÇÃO BÁSICA À SAÚDE. MUNÍCIPIO DE ENCRUZILHADA/BA. INCONFORMIDADES NA GESTÃO FINANCEIRA. AUSÊNCIA DE COMPROVANTES DAS DESPESAS REALIZADAS. RESPONSABILIZAÇÃO DOS EX-PREFEITOS E EX-SECRETÁRIOS DE SAÚDE DO MUNICÍPIO GESTÕES 2005 A 2009 E 2011. CITAÇÃO. REVELIA DE ALGUNS GESTORES. ACOLHIMENTO DAS ALEGAÇÕES DE DEFESA APRESENTADAS. DÉBITO PARCIAL. CONTAS IRREGULARES DOS EX-PREFEITOS E DO ÚLTIMO EX-SECRETÁRIO DE SAÚDE. PRESCRIÇÃO DA PRETENSÃO PUNITIVA QUANTO ÀS IRREGULARIDADES PRATICADAS ANTES DE 30/11/2008. CONTAS REGULARES COM RESSALVAS DE PARTE DOS EX-SECRETÁRIOS DE SAÚDE DO MUNICÍPIO. COMUNICAÇÕES.

TOMADA DE CONTAS ESPECIAL (TCE)

Secretaria de Controle Externo de Tomada de Contas Especial.

O Fundo Nacional de Saúde instaurou a presente tomada de contas especial em que foram responsabilizados os ex-gestores do município de Encruzilhada/BA (gestões 2005-2012) : Anderson Rocha, Edna Lilian Dias Santos, Gilmar Rocha Pereira, José Virgílio Vieira de Miranda, Maria Isabel dos Santos, Patrícia Adolfo da Silva, Edélio Luís Dias Santos e Ivani Andrade Fernandes Santos, em razão de irregularidades na gestão financeira dos recursos federais repassados na modalidade fundo a fundo, nos exercícios de 2005-2009 e 2011.
Especificamente, as inconformidades ensejadoras desta TCE foram constatadas em fiscalização do Departamento Nacional de Auditoria do SUS realizada no período de 10 a 14/3/2008 na Secretaria de Saúde do referido município, com o objetivo de apurar possíveis irregularidades/ ocorridas no âmbito do programa de Atenção Básica, exercícios 2005 a 2008, em resposta a demandas da Controladoria Geral da União[footnoteRef:2] e do Ministério Público Federal - Procuradoria da República/BA[footnoteRef:3].  [2:  Relatório de Demandas Especiais 00190.023382/2008-15) .]  [3:  Inquérito Civil Público  1.14.0007.000013/2011-39.] 
De acordo com o relatório de auditoria Denasus 12208 e de seus anexos, emitido após as manifestações dos auditados, foram registradas diversas irregularidades relacionadas à aplicação dos recursos do SUS no município: emissão de cheques sem base em documentação comprobatória das despesas correspondentes, pagamentos sem a devida comprovação de sua destinação/utilização, ausência de pagamento de despesas de pessoal vinculado à saúde e outras práticas ilícitas com valores totais quantificados em R$ 850.645,05[footnoteRef:4] . [4:  Peça 6.] 
As conclusões do Denasus foram corroboradas no relatório do tomador de contas especial, no qual foram arrolados os seguintes responsáveis solidários de acordo com os respectivos períodos de gestão[footnoteRef:5]: [5:  Peça 100.] 
	Responsáveis
	Cargo à época
	Período de gestão

	Gilmar Rocha Pereira
	Secretário municipal de Saúde
	23/9/2005 a 30/11/2006

	Edna Lilian Dias Santos
	Secretário municipal de Saúde
	2/1/2007 a 5/7/2007

	Maria Isabel dos Santos 
	Secretário municipal de Saúde
	9/7/2007 a 30/11/2007

	Patrícia Adolfo da Silva  
	Secretário municipal de Saúde
	3/12/2007 a 1/1/2009

	José Virgílio Vieira de Miranda
	Secretário municipal de Saúde
	7/1/2009 a 20/7/2010

	Anderson Rocha
	Secretário municipal de Saúde
	Desde 21/7/2010

	Edélio Luís Dias Santos
	Prefeito 
	1/1/2005 a 31/12/2008

	Ivani Andrade Fernandes Santos
	Prefeita 
	1/1/2009 a 31/12/2012

A CGU elaborou relatório, certificado e parecer do controle interno acerca do processo, com as mesmas imputações de responsabilidades e débitos do tomador de contas especial do FNS e o ministro supervisor, em seu pronunciamento, atestou ciência das irregularidades e responsabilidades desta TCE[footnoteRef:6].  [6:  Peças 101-104.] 
Neste Tribunal, a Secretaria de Controle Externo de Tomada de Contas Especial (Secex-TCE) promoveu a citação dos responsáveis em razão das seguintes irregularidades e débitos:

	Irregularidades
	Relatório de auditoria Denasus 12208
	Responsáveis solidários
	Valor do débito (R$) 

	Não comprovação da boa e regular aplicação dos recursos do SUS transferidos ao município de Encruzilhada/BA, em razão da ausência de documentos comprobatórios do pagamento dos agentes comunitários de Saúde no período de outubro a dezembro de 2008 e décimo terceiro salário do mesmo ano.
	Constatação 198700
	- Edélio Luis Dias Santos
- Patrícia Adolfo da Silva
	99.351,00

			- Ivani Andrade Fernandes Santos
- José Virgílio Vieira de Miranda
	33.117,00

	Não comprovação da boa e regular aplicação dos recursos do SUS transferidos ao município de Encruzilhada/BA em razão da ausência de documentação comprobatória para despesas efetuadas com recursos retirados da conta específica do Piso da Atenção Básica por meio de cheques emitidos pela Secretaria Municipal de Saúde no período de 1/1/2005 a 31/7/2008.
	Constatação 197606
	- Edélio Luis Dias Santos Gilmar
- Gilmar Rocha Pereira
	157.405,16

			- Ivani Andrade Fernandes Santos
- José Virgílio Vieira de Miranda
	5.481,49

			-Edélio Luis Dias Santos
- Maria Isabel dos Santos
	141.316,50

			- Edélio Luis Dias Santos
- Patrícia Adolfo da Silva
	18.164,50

	Não comprovação da boa e regular aplicação dos recursos do SUS transferidos ao município de Encruzilhada/BA em razão de pagamentos efetuados à sociedade empresária MPL/Serviços Médicos LTDA., no exercício de 2009, sem a devida documentação comprobatória contendo a especificação dos profissionais empregados e dos serviços prestados.
	Constatação 197838
	- Andrade Fernandes Santos
- José Virgílio Vieira de Miranda
	350.377,51

	Não comprovação da boa e regular aplicação dos recursos do SUS transferidos ao município de Encruzilhada/BA em razão da discrepância entre o volume de recursos aplicado em aquisições de medicamentos no exercício de 2011 e os quantitativos encontrados pela auditoria do Denasus, em visita às unidades municipais de saúde, e os documentos de controle de estoque respectivos.
	Constatação 198788
	- Anderson Rocha
- Ivani Andrade Fernandes Santos
	45.431,89

Expedidas as respectivas citações dos gestores responsabilizados, os Sr. Anderson Rocha, José Virgílio Vieira de Miranda e Edélio Luís Dias Santos e as Sras. Edna Lilian Dias Santos e Ivani Andrade Fernandes Santos não se manifestaram. O Sr. Gilmar Rocha Pereira e a Sras. Maria Isabel dos Santos e Patrícia Adolfo da Silva apresentaram alegações de defesa[footnoteRef:7] de mesmo teor. [7:  Peças 151-157, 158-164 e 169-170.] 
Os argumentos aduzidos nas alegações de defesa dos ex-secretários estão a seguir resumidos: 
As contas do gestor e do ordenador de despesa do município de Encruzilhada/BA referentes aos seus períodos de gestão teriam sido apresentadas pelo então prefeito e sobre elas o tribunal de contas teria emitido parecer prévio.
Os fatos ilícitos ocorreram há mais de dez anos e, portanto, estaria prescrita qualquer ação punitiva do Estado, em razão do decurso do tempo e pela inexistência de desvio de recursos públicos, tendo ocorrido tão somente de irregularidades formais tardiamente apontadas.
Toda a atividade de administração contábil e financeira teria sido centralizada pelo então prefeito;
Como secretários de saúde, não teriam exercido função de ordenadores de despesas e todos os cheques emitidos teriam sido subscritos pelo então prefeito, em conjunto com o tesoureiro, não lhes sendo submetidos as licitações e os procedimentos de pagamentos.
Somente a partir da edição da Lei Municipal 955, de 16/12/2009, que instituiu o Fundo Municipal de Saúde, teriam sido cometidas ao secretário municipal de saúde as atribuições de gestão financeira, prestação de contas, bem como a emissão de empenhos e ordens de pagamento do FMS.
As declarações dos conselheiros municipais e as atas do Conselho Municipal de Saúde juntadas aos autos corroborariam as alegações de que a gestão financeira dos recursos do SUS era realizada pelo prefeito e que competia ao secretário exclusivamente o acompanhamento das atividades de ações de saúde.
Não poderiam ser responsabilizados objetivamente, ou mesmo com fundamento em culpa in vigilando ou in elegendo, uma vez que não caberia imputar a subordinado dever de fiscalização dos atos de seu superior.
Citam o disposto no art. 80, § 2º do Decreto-Lei 200/1967 para sustentar que seria inviável a responsabilização do ordenador de despesa pelos atos dos seus subordinados que exorbitem das ordens recebidas.
Seria descabido exigir que o secretário de Saúde fiscalizasse atos de competência exclusiva de seu chefe, como a emissão e assinaturas de cheques e sua compensação, sob a única responsabilidade do prefeito.
Suscitam o art. 6º da Lei 4.717/1965, que define os legitimados passivos em ação popular.
Entendem que mesmo a responsabilização solidária não prescinde de outros elementos para sua configuração, notoriamente a prática de conduta comissiva, autorizando, aprovando, ratificando ou praticando o ato ou mesmo por omissão com relação causal à lesão. Essas condutas não teriam sido praticadas pelos defendentes em razão de terem sido alijados da gestão financeira dos recursos;
Reiteram não incidir qualquer responsabilidade, por inexistir conduta relativa às licitações, contratações, empenhos e pagamentos de despesas, as quais teriam sido praticadas pelos agentes ocupantes dos cargos de prefeito, tesoureiro e contador. Igualmente não haveria culpabilidade ante a ausência de potencial conhecimento da ilicitude dos atos ilícitos pelos gestores.
O auditor instrutor considera que "devem ser rejeitadas as alegações de defesa dos ex-secretários municipais quanto à não configuração das irregularidades objeto destas contas ou à impossibilidade de sua responsabilização, mantendo-se o juízo de que não comprovaram a regular aplicação dos recursos e concorreram para a causação de dano ao erário", com base nos fundamentos abaixo transcritos: 
"Análise
51.	As alegações preliminares dos defendentes relativas à apresentação de contas do governo municipal e emissão de parecer favorável não merecem maiores considerações uma que vez evidenciam notório equívoco em relação às competências deste tribunal e o escopo deste processo. 
52.	Em razão da delimitação constitucional de suas competências, esta Corte de Contas não emite parecer prévio sobre contas de governo de governos municipais ou estaduais e, portanto, não poderia ter efetuado o pronunciamento referido pelos defendentes. Ainda que existisse parecer prévio na esfera de controle estadual, tal manifestação seria impertinente e irrelevante para formação de juízo quanto à aplicação dos recursos da União objeto das presentes contas especiais.
53.	Quanto à alegação de prescrição da pretensão punitiva em razão do decurso de mais de dez anos desde os fatos, deve-se reconhecer a procedência da alegação relativamente aos ilícitos ocorridos anteriormente a 30/11/2008 pelas razões expostas na seção "exame da prescrição da pretensão punitiva" nesta instrução.
 (...) 
91.	As alegações de que a gestão dos recursos foi centralizada pelo prefeito municipal e que somente em 2009 foi editada lei municipal atribuindo competência ao secretário de saúde não se mostram aptas a afastar a responsabilidade dos defendentes.
92.	Como já pontuado acima, a responsabilidade pela gestão dos recursos do Fundo Municipal de Saúde é do secretário de saúde por disposição expressa contida no inciso III do art. 9º da Lei 8.080/1990. Portanto, independentemente da edição de lei municipal, havia norma legal vigente durante a gestão dos defendentes impondo aos então secretários a responsabilidade primeira pela correta aplicação dos recursos e pelo alcance dos objetivos estabelecidos nos planos de saúde
93.	A mera participação do prefeito municipal ou de outros agentes na prática de determinados atos de administração dos recursos igualmente não isenta o secretário de responsabilidade. Somente nas hipóteses em que resta comprovado que o titular da secretaria de saúde não teve qualquer participação em atos de gestão é que tem sido excluída a responsabilidade do secretário por este Tribunal de Contas.
94.	No caso sob exame, ante a ausência da documentação relativa à execução física e financeira da despesa, não é possível aferir quais os agentes que praticaram os atos materiais de gestão dos recursos impugnados. O único indício nesse sentido foi a constatação da auditoria da CGU de que os cheques utilizados para os saques na conta específica foram assinados pelo Sr. Edelio Luis Santos Dias.
95.	Os defendentes apresentam declarações de conselheiros municipais de saúde e atas do conselho como provas de que não tinham participação na gestão dos recursos transferidos ao fundo municipal de saúde.
96.	Apesar de constituírem meios idôneos de prova, tais documentos não são aptos a comprovar, isoladamente, as alegações dos defendentes. Segundo jurisprudência pacífica deste TCU, declarações dos responsáveis ou de terceiros acerca de atos de gestão ostentam reduzida força probatória. Provam tão somente a existência da declaração, mas não o fato declarado, remanescendo sobre o responsável o ônus de apresentar documentos capazes de corroborar o teor dos testemunhos. Nesse sentido, os seguintes enunciados da jurisprudência sistematizada deste Tribunal:
Acórdão 1001/2011-TCU-Plenário, Relator Ministro Valmir Campelo
Enunciado
O TCU não pode formar convicção acerca de gestão de recursos públicos calcado tão somente nas declarações dos responsáveis sem a devida comprovação por meio de documentos.
Acórdão 1423/2019-TCU-Plenário, Rel. Ministro Raimundo Carreiro
Enunciado
Declarações de terceiros, isoladamente, não são suficientes para comprovar a regular aplicação dos recursos federais transferidos por meio de convênio, possuem baixa força probatória e provam somente a existência da declaração, mas não o fato declarado, competindo ao interessado demonstrar a veracidade do alegado.
97.	Quanto aos registros efetuados nas atas do conselho municipal de saúde quanto à ausência de autonomia dos secretários para gerenciar os recursos do fundo municipal de saúde, mostram-se aptos a comprovar apenas que os referidos agentes comunicaram tal situação nas reuniões do referido colegiado. Não é possível concluir, todavia, a partir dos referidos documentos, que os então secretários não praticaram quaisquer atos de gestão, tais como homologação de licitações, celebração de contratos, emissão de empenhos, ordens bancárias ou de pagamento e atesto de recebimento de bens e serviços.
98.	Quanto às alegações de impossibilidade de responsabilização objetiva ou fundada em culpa in vigilando ou in eligendo, deve-se pontuar que a responsabilização dos secretários se fundamenta em condutas omissivas que violaram dever jurídico imposto por norma legal vigente no período em que atuaram como secretários de saúde do município. 
99.	Incumbia aos secretários, na condição de dirigentes do Sistema Único de Saúde no município, atuar para que as normas relativas à execução das despesas com recursos públicos do SUS fossem observadas, bem como apresentar a documentação respectiva em cumprimento ao dever constitucional e legal de prestar contas (art. 70, parágrafo único, da Constituição da República Federativa do Brasil, art. 93 do Decreto-Lei 200/1967 e art. 66 do Decreto 93.872/1986) . Ao não cumprirem tais deveres, concorreram diretamente para a não comprovação das aplicações e o consequente dano ao erário.
100.	Ressalte-se que os responsáveis não apresentaram em suas defesas quaisquer documentos relativos à execução das despesas impugnadas ou mesmo que evidenciem tentativas de obtê-los junto à municipalidade ou ao Tribunal de Contas do Estado da Bahia pela via administrativa ou judicial.
101.	Ante tais conclusões, devem ser rejeitadas as alegações de defesa dos ex-secretários municipais quanto à não configuração das irregularidades objeto destas contas ou à impossibilidade de sua responsabilização, mantendo-se o juízo de que não comprovaram a regular aplicação dos recursos e concorreram para a causação de dano ao erário."
Após extenso arrazoado a respeito da jurisprudência que vem sendo firmada no Supremo Tribunal Federal  (RE 636886/AL - Tema 899) sobre a prescrição da pretensão ressarcitória neste Tribunal, o auditor também registrou em sua instrução que: "Considerando esses parâmetros normativos e fáticos, verifica-se que a pretensão de ressarcimento dos danos causados ao erário com data de ocorrência até 30/11/2008 encontra-se prescrita, uma que o decênio prescricional para esses débitos se consumou anteriormente ao despacho que ordenou a citação dos responsáveis."
Quanto à prescrição da pretensão punitiva, destaca que as irregularidades discutidas nesta TCE ocorreram nos exercícios de 2005 a 2009 e 2011, tendo o prazo prescricional sido interrompido com o despacho que ordenou a citação em 30/11/2018. Logo, para os ilícitos praticados antes desta data consumou-se a prescrição da pretensão punitiva, não cabendo a aplicação das sanções previstas na Lei 8.443/1992.
Dessa forma, o auditor da unidade instrutiva propõe, no essencial:
considerar revéis os Srs. (as) Anderson Rocha, Edna Lilian Dias Santos, José Virgílio Vieira de Miranda, Edélio Luís Dias Santos e Ivani Andrade Fernandes Santos;
rejeitar as alegações de defesa apresentadas pelo Srs. (as) Gilmar Rocha Pereira, Maria Isabel dos Santos e Patrícia da Silva, exceto quanto à preliminar de prescrição decenal, que deve ser acolhida quanto às pretensões punitiva e ressarcitória relativas aos ilícitos geradores de dano ao erário com data de ocorrência anterior a 30/11/2008;
julgar irregulares as contas dos responsáveis, condenando-os ao pagamento dos débitos e aplicar-lhes a multa do art. 58, I, da Lei 8.443/1992.
O diretor da Secex-TCE manifestou discordância em relação à proposta do auditor de considerar parte dos débitos prescritos em razão da ocorrência da prescrição da pretensão de ressarcimento do dano ao erário[footnoteRef:8], porquanto entende que deve ser aplicada ao caso a tese da imprescritibilidade sumulada no enunciado 282 do TCU. Assim, conclui que os responsáveis solidários devem ser condenados ao pagamento dos débitos levantados nesta TCE. [8:  Pronunciamento à peça 202.] 
Considera também que não cabe aplicar a multa à Sra. Edna Lilian Dias Santos, pois na mesma linha de entendimento do auditor consumou-se a prescrição da pretensão punitiva para as irregularidades praticadas antes de 30/11/2008. Além disso, ressalta que o fundamento legal correto para a aplicação das multas propostas seria o art. 57 e não o art. 58 da Lei 8.443/1992.
II
O Ministério Público junto a este Tribunal, representado pelo procurador Rodrigo Medeiros de Lima, pontua, preliminarmente, a ocorrência parcial da prescrição decenal da pretensão ressarcitória e punitiva no presente caso, devido ao transcurso de mais de dez anos desde o advento dos fatos geradores das irregularidades praticadas nos exercícios de 2005 a 2009 e 2011 até o marco interruptivo da prescrição - emissão do ato ordenatório da citação, em 30/11/2018.
Sustenta ainda o Parquet especializado que, no caso de não ser acolhida a contagem do prazo prescricional com fundamento na tese decenal, propõe a aplicação, por analogia, da Lei 9.783/1999, a qual estabelece o prazo quinquenal e regime específico de prescrição para a ação punitiva pela Administração Pública Federal.
No que se refere ao mérito, defende que se faz necessária a análise das responsabilidades dos ex-secretários municipais de saúde arrolados, frente à lacuna normativa sobre suas competências até o exercício de 2009; bem como a suficiência das evidências contidas no processo para caracterizar as irregularidades relativas aos pagamentos efetuados à empresa MPL/Serviços Médicos Ltda., no exercício de 2009, sem a devida documentação comprobatória que especificasse os profissionais disponibilizados e os serviços prestados.
Transcrevo excerto do parecer do MP/TCU a respeito dos pontos examinados[footnoteRef:9]: [9:  Parecer à peça 203, p. 15.] 
"58.	Todos os que ocuparam o cargo de secretário de saúde entre os exercícios investigados foram arrolados nos autos como responsáveis solidários nas irregularidades apuradas.
59.	Deve-se sopesar na análise da responsabilização destes gestores questão relevante trazida nas alegações de defesa apresentadas. Trata-se do fato de o município ser muito pequeno e de somente ter sido aprovada em 16/12/2009 a Lei Municipal 955 (peça 164) , que estabeleceu o Fundo Municipal de Saúde (FMS) e as competências dos secretários de saúde.
60.	Segundo sustentam, toda a gestão financeira e contábil da área da saúde era responsabilidade do prefeito até a aprovação da citada lei (peça 159, p.3) . 
61.	O normativo estabeleceu explicitamente que caberia aos secretários de saúde assinar cheques como responsável pela tesouraria, quando delegado pelo Prefeito, bem como ordenar empenhos e pagamentos das despesas do FMS.
62.	Ressalte-se que, tanto a CGU, quanto a Unidade Técnica, concluíram que os chefes do executivo praticavam diretamente atos de ordenação de despesas do FMS, em desacordo com o inciso III do art. 9º, combinado com o § 2º do art. 32 da Lei 8.080/1990 - Lei Orgânica da Saúde (peça 201, p. 6, parágrafos 31-32) . 
63.	Conforme destacado pela Unidade Técnica (peça 201, p. 6) , a equipe de auditoria da CGU (Item 3.3.1.2 do Relatório de Demandas Especiais, peça 3, p. 25) comprovou o gerenciamento dos recursos do FMS pelos prefeitos municipais (Edélio Luís Dias Santos, pelas assinaturas nos cheques emitidos; e Ivani Andrade Fernandes Santos, pela subscrição de notas de empenho e atestados de liquidação de despesas referentes a serviços médicos) - peças 4 e 5. 
64.	A própria prefeitura declarou à CGU que o responsável pela movimentação das contas correntes e assinaturas dos cheques no período de 1/1/2005 a 31/12/2008 era Edélio Luís Dias Santos, então prefeito (peça 3, p. 25) . 
65.	Adicionalmente, a Unidade Técnica concluiu que a única evidência presente nos autos que permite apontar responsabilidades no caso específico da irregularidade relativa à despesas pagas sem comprovação documental são os cheques assinados justamente pelo ex-prefeito Edélio Luis Santos Dias, (peça 201, p. 17, parágrafo 94) .
66.	Robustece a tese de que os secretários de saúde não participavam da gestão financeira e contábil da pasta da saúde municipal, i) o depoimento de membro do CMS (peças 154; 160, p. 1, 4, 8 -item 3) e registros efetuados nas atas do conselho municipal de saúde; bem como ii) as razões apontadas pela ex-secretária de saúde, Thereza Maria do Socorro Chagas Silva (não arrolada nos presentes autos, em adesão à conclusão da CGU à peça 7, p. 3) , como ensejadoras de sua renúncia ao cargo, onde consta como fator determinante para seu pedido de exoneração a centralização das decisões sobre o tema saúde na figura do prefeito (peça 15; peça 100, p. 8) e iii) manifestação da ex-secretária de saúde Maria Isabel dos Santos (peça 85) .
67.	Assim, verifica-se que as irregularidades relativas às despesas efetuadas com recursos retirados da conta específica do Piso da Atenção Básica por meio de cheques emitidos pela Secretaria Municipal de Saúde no período de 1/1/2005 a 31/7/2008, sem suporte em documentos comprobatórios da regular aplicação; assim como a ausência de documentos comprobatórios do pagamento dos agentes comunitários de Saúde no período de outubro a dezembro de 2008 e décimo terceiro salário do mesmo ano devem ser atribuídas tão somente ao prefeito, responsável pela assinatura dos cheques e pelos pagamentos das despesas.
68.	Em situações análogas, o TCU responsabilizou prefeitos que efetivamente geriam os recursos do SUS, como nos Acórdãos 2.386/2021 e 12.462/2020, ambos da 1ª Câmara e de relatoria do Ministro-Substituto Augusto Sherman.
69.	Dessa forma, pelas razões expostas anteriormente, será proposto acatar integralmente as alegações de defesa apresentadas por todos os ex-secretários de saúde no cargo até o fim do exercício 2009, aproveitando-as em relação aos ex-secretários de saúde que foram revéis. 
***
70.	Quanto à irregularidade relacionada ao pagamento à empresa MPL/Serviços Médicos LTDA., os responsáveis foram questionados quanto à ausência de comprovação dos serviços prestados e dos profissionais contratados nos exercícios de 2009.
71.	Pesquisando os autos, encontramos à peça 88, p. 91-128, notas de empenho, listagem de despesas pagas, notas fiscais e comprovantes de recolhimento de imposto municipal, todos relativos aos serviços prestados na atenção básica em saúde pela empresa MPL no exercício de 2009.
72.	Há também uma série de planilhas de pagamento elaboradas pela empresa discriminando as especialidades, quantidades e valores dos serviços médicos prestados no período (peça 88, p. 99, 102, 106, 109, 113, 116, 120, 124) ; bem como relatório extraído do Sistema de Produção Ambulatorial do SUS (SAI/SUS) no exercício de 2009 para o município, onde constam as quantidades de atendimentos prestados, inclusive na atenção básica - consultas, atendimentos domiciliares (peça 88, p. 127) .
73.	A Unidade Técnica justificou a necessidade de realizar a citação dos responsáveis na ausência, nos processos de pagamento, de relação de profissionais médicos (identificação, registro no órgão de classe, especialidade etc.) colocados à disposição da municipalidade e de detalhamento do tipo de serviço prestado (peça 121, p. 5) .
74.	Muito embora tais informações sejam importantes para traçar um panorama completo dos serviços a serem pagos, as evidências apontam para a conclusão de que os serviços foram prestados. 
75.	Por isso, consideramos desproporcional e desarrazoado imputar débito aos responsáveis em decorrência desta lacuna de informações nos processos de pagamento, tendo em vista o razoável estabelecimento do nexo de causalidade entre as despesas declaradas e os recursos do SUS.
76.	 Dessa forma, considerando os termos da citação realizada, e inexistindo outras irregularidades relacionadas ao contrato com a empresa MPL, entendemos haver elementos suficientes para afastar o débito imputado aos responsáveis."
A par dessas análises, o MP/TCU propõe:
acolher as alegações de defesa apresentadas pelos ex-secretários municipais de saúde, aproveitando-as para os responsáveis revéis, julgando suas contas regulares com ressalvas;
julgar irregulares as contas dos demais responsáveis, exceto quanto ao Sr. Edélio Luís Dias, condenando-os ao pagamento dos débitos não alcançados pela prescrição decenal da pretensão de ressarcimento;
aplicar, individualmente, a Ivani Andrade Fernandes Santos e Anderson Rocha a multa prevista no art. 57, da Lei 8.443/1992, relativamente às irregularidades praticadas após 30/11/2008;
sobrestar o julgamento de mérito das contas do Sr. Edélio Luís Dias Santos, diante da pendência da apreciação pelo STF dos embargos de declaração do Recurso Extraordinário RE 636.886;
proferida a decisão do STF encaminhar este processo ao Plenário com vistas a fixar entendimento sobre a questão de direito relacionada à prescrição da pretensão de ressarcimento ao erário;
alternativamente, julgar irregulares as contas do Sr. Edélio Luís Dias Santos condenando-o ao pagamento dos débitos de R$ 33.117,00 (22/12/2008) e R$ 33.117,00 (29/12/2008) , aplicando-lhe a multa prevista no art. 57 da Lei 8.443/1992.
III
Como visto, as análises de mérito do Ministério Público corroboram os argumentos dos (as) ex-secretários (as) de saúde do município, apresentados em alegações de defesa, de que os atos relativos à gestão financeira e a ordenação das despesas do SUS, até o final de 2009, eram centralizados na pessoa do prefeito, sobretudo em razão de que o Fundo Municipal de Saúde foi instituído no município de Encruzilhada/BA pela Lei 955, de 16/12/2009. 
Igualmente concordo com o MP/TCU no que se refere as análises da irregularidade por ausência de documentação comprobatória contendo a especificação dos profissionais empregados e dos serviços prestados pela empresa MPL/Serviços Médicos Ltda, uma vez que há evidências nos autos que comprovam a prestação dos serviços e o nexo de causalidade com os recursos do SUS, motivo pelo qual cabe afastar a imputação de débito aos responsáveis citados por essa razão. 
Em relação à prescrição punitiva, conforme exame realizado pela unidade instrutiva, endossado pelo MP/TCU e de acordo com os critérios firmados no Acórdão 1441/2016-TCU-Plenário, ocorreu a prescrição decenal da pretensão punitiva relacionadas às irregularidades praticadas antes de 30/11/2008, porquanto o ato que ordenou a citação data de 30/11/2018.
No que diz respeito à prescrição ressarcitória, ante os fundamentos do julgamento do RE/STF 636.886/AL, no qual foi fixada a tese do tema 899 de que "é prescritível a pretensão de ressarcimento ao erário fundada em decisão de Tribunal de Contas", ressalto que tal tema não se relaciona com prazo prescricional para instauração, citação, decisão inicial ou constituição do título executivo pelo Tribunal de Contas da União em tomada de contas especial, mas, claramente de prescritibilidade da execução de acórdãos condenatórios, como está expresso no item 4 da ementa da referida decisão: "4. A pretensão de ressarcimento ao erário em face de agentes públicos reconhecida em acórdão do Tribunal de Contas prescreve na forma da Lei 6.830/1980 (Lei de Execução Fiscal) ".
Em sede de embargos de declaração, o voto do relator, ministro Alexandre de Moraes, rejeitou o recurso, e assim esclareceu a questão:
"Os argumentos acima elencados conduzem à conclusão no sentido de que a pretensão executória de título executivo proveniente de decisão do TCU da qual resulte imputação de débito ou multa é prescritível; e, portanto, a ela se aplica o prazo prescricional da Lei de Execução Fiscal.
Nenhuma consideração houve acerca do prazo para constituição do título executivo, até porque esse não era o objeto da questão cuja repercussão geral foi reconhecida no Tema 899, que ficou adstrito, como sobejamente já apontado, à fase posterior à formação do título."
Ademais, esta Corte de Contas já se pronunciou sobre a matéria em recentes oportunidades, a exemplo dos Acórdão 17928/2021-TCU-Primeira Câmara, 17591/2021-TCU-1ª Câmara, 2018/2020-TCU-Plenário e 6707/2020-TCU-2ª Câmara, concluindo por manter a jurisprudência atual, sedimentada na Súmula TCU 282.
As controvérsias sobre a prescrição da pretensão ressarcitória e da pretensão punitiva diante da superveniência das decisões colegiadas das Turmas do STF estão sendo discutidas no âmbito do TC Processo 000.006/2017-3, ainda sem pronunciamento definitivo sobre a matéria neste Tribunal.
Diante do exposto, manifesto-me pela aprovação do acórdão que ora submeto à apreciação deste Colegiado. 
TCU, Sala das Sessões Ministro Luciano Brandão Alves de Souza, em 8 de fevereiro de 2022.
Weder de Oliveira 
Relator